ACORDAO-COMPLETO-2346350

ACÓRDÃO 819/2019 ATA 11/2019 - PLENÁRIO

VISTO, relatado e discutido este relatório de auditoria realizada na empresa Amazonas Geração e Transmissão de Energia S.A. (AmGT) , no âmbito do Fiscobras 2018, para avaliar a conformidade de licitações e contratos para o fornecimento de equipamentos para a implantação de reforços em instalações de transmissão de energia elétrica nas subestações Manaus e Jorge Teixeira, em Manaus/AM,
	ACORDAM os Ministros do Tribunal de Contas da União, reunidos em sessão do Plenário, ante as razões expostas pelo Relator, em:
	9.1. com fundamento no art. 250, inciso II, do Regimento Interno do TCU, determinar à Amazonas Geração e Transmissão de Energia S.A. que realize estudo de impacto financeiro e orçamentário com vistas à inclusão, no modelo de contratação em que se preveja o adiantamento de pagamentos, de garantias mais abrangentes para mitigação do risco de inadimplemento do fornecedor, em conformidade com o art. 38 do Decreto 93.872/1986 e encaminhe a esta Corte, no prazo de sessenta dias, um cronograma para implementação dessa medida; 
	9.2. com fundamento no art. 7º da Resolução-TCU 265/2014, dar ciência à Amazonas Geração e Transmissão de Energia S.A. de que:
	9.2.1. a realização de pesquisa de preços somente junto a potenciais fornecedores fragiliza o orçamento estimado para as suas licitações, tendo em vista que impede a administração pública de avaliar a vantajosidade da proposta, bem como o custo decorrente da contratação, o que afronta o art. 3º, caput, da Lei 8.666/1993 e o art. 9º, § 2º, do Decreto 5.450/2005 (pregão eletrônico) ;
	9.2.2. a ausência de cláusula de reajuste do preço do objeto, na minuta do contrato do edital de licitação, afronta os artigos 40, inciso XI, e 47, caput, da Lei 8.666/1993;
	9.2.3. a ausência de registro de atos do pregoeiro, em ata de pregão eletrônico, que modifiquem a proposta originária apresentada pelo licitante vencedor, mesmo sem que haja sua alteração substancial, viola o art. 26, §3º, do Decreto 5.450/2005, art. 3º da Lei 8.666/1993 e art. 37, caput, da Constituição Federal; e
	9.3. dar ciência desta deliberação à Comissão Mista de Planos, Orçamentos Públicos e Fiscalização do Congresso Nacional e à Amazonas Geração e Transmissão de Energia S.A.

Auditoria realizada com o objetivo de avaliar a conformidade de licitações e contratos para execução de atividades necessárias à implantação de reforços em instalações de transmissão de energia elétrica nas substações Manaus e Jorge Teixeira, em Manaus/AM.

3. Interessados: ABB Ltda. (61.074.829/0011-03); Grid Solutions Transmissão de Energia Ltda. (05.356.949/0008-19); Siemens Ltda. (44.013.159/0031-31); Transformadores e Serviços de Energia das Américas Ltda. (08.870.769/0004-15); Weg Equipamentos Elétricos S.A. (07.175.725/0014-84); Amazonas Geração e Transmissão de Energia S.A. (17.957.780/0001-65)

13.1. Ministros presentes: José Mucio Monteiro (Presidente), Walton Alencar Rodrigues, Raimundo Carreiro, Bruno Dantas (Relator) e Vital do Rêgo.
13.2. Ministros-Substitutos convocados: Augusto Sherman Cavalcanti, André Luís de Carvalho e Weder de Oliveira.

ACORDAO-COMPLETO-2512790

Acórdão de Relação 2505/2021 - Plenário

Acórdão de Relação

BRUNO DANTAS

Por registrar as principais ocorrências do processo até o momento, resumindo os fundamentos das peças acostadas aos autos, adoto como relatório, com os ajustes necessários, a instrução da secretaria responsável pela análise da demanda (peça 96) , que contou com a anuência do corpo diretivo da unidade (peças 97-98) :
"INTRODUÇÃO
1. Trata-se de auditoria, no âmbito do Fiscobras 2018, para avaliar a conformidade das licitações e contratos para o fornecimento de equipamentos para a implantação de reforços em instalações de transmissão de energia elétrica, nas Subestações Manaus e Jorge Teixeira, ambas localizadas em Manaus/AM e sob responsabilidade da empresa Amazonas Geração e Transmissão de Energia S.A. (AmGT) .
2. O escopo da auditoria abrangeu os seguintes editais e contratos:
Tabela 1 - Editais e contratos fiscalizados.
	Edital / data do pregão
	Objeto
	Contrato nº 
	Data de assinatura do contrato
	Vigência
	Valor contratado (R$) 
	Empresa contratada
	Subestação associada ao contrato

	027/PRE/2017 22/06/2017
	Aquisição de 3 transformadores monofásicos, 245/72,5/15 KV, incluindo sobressalentes, execução de ensaios e supervisão de montagem
	2190/OC/2017
	15/9/2017
	550 dias
	5.991.000,00
	TOSHIBA
	SE Manaus

	027/PRE/2017 22/06/2017
	Aquisição de 2 autransformadores trifásicos, 245/145/15 KV, incluindo sobressalentes, execução de ensaios e supervisão de montagem
	2191/OC/2017
	15/9/2017
	550 dias
	6.885.000,00
	WEG
	SE Jorge Teixeira

	013/PRE/2018 26/02/2018
	Aquisição de disjuntores nas tensões de 242 E 145 KV, incluindo sobressalentes, supervisão de montagem e execução de ensaios funcionais
	2773/OC/2018
	16/3/2018
	12 meses
	1.357.427,86
	ABB
	SE Manaus e SE Jorge Teixeira

	015/PRE/2018 02/04/2018
	Aquisição de Sistema de Proteção, Controle e Supervisão - SPCS para o 4º banco de transformadores monofásicos 242/72,5-15 KV da SE MANAUS, incluindo sobressalente, elaboração de projetos de fabricante, treinamentos, supervisão de adequações e comissionamento
	2844/OC/2018
	26/4/2018
	12 meses
	1.305.963,12
	GRID
	SE Manaus

	016/PRE/2018 02/04/2018
	Aquisição de Sistema de Proteção, Controle e Supervisão e oscilografia - SPCS para os 3º e 4º Autotransformadores trifásicos 230/138/13,8 KV da SE Jorge Teixeira, incluindo sobressalente, elaboração de projetos de fabricante, treinamentos, supervisão de montagem e comissionamento e equipamentos
	2833/OC/2018
	26/4/2018
	12 meses
	1.294.000,00
	SIEMENS
	SE Jorge Teixeira

	027/PRE/2018 22/03/2018
	Aquisição de seccionadoras tripolares, incluindo sobressalentes, supervisão de montagem e execução de ensaios funcionais
	2817/OC/2018
	17/05/2018
	12 meses
	1.870.000,00
	SIEMENS
	SE Manaus e SE Jorge Teixeira

	028/PRE/2018 21/03/2018
	Aquisição de equipamentos nas tensões de 242,0145 E 72,5 KV tais como: transformadores de corrente, transformadores de potencial indutivo e capacitivo e para raios
	2826/OC/2018
	03/05/2018
	270 dias
	1.249.603,35
	SIEMENS
	SE Manaus e SE Jorge Teixeira

HISTÓRICO
3. As principais constatações do trabalho de auditoria dizem respeito a: (i) potencial sobrepreço decorrente de falhas na formação do preço de referência; (ii) previsão de adiantamento de pagamento sem a apresentação das garantias contratuais; (iii) ausência de publicidade de atos do pregoeiro na ata do pregão; e (iv) ausência de cláusula de reajuste de preço no Pregão Eletrônico 27/PRE/2017 (peça 48) .
4. Nesse contexto, a equipe de auditoria propôs (peça 48) :
'131.1. realizar, com fundamento no art. 250, inciso V, do Regimento Interno do TCU, oitiva da Amazonas Geração e Transmissão de Energia S.A., para que se manifeste, em 15 dias, sobre as irregularidades apontadas na pesquisa de preços utilizada para estimar os preços dos Pregões 027/PRE/2017, 013/PRE/2018, 015/PRE/2018, 016/PRE/2018, 027/PRE/2018 e 028/PRE/2018, em desacordo com os artigos 3º, caput, 15, inciso V, 43, inciso IV, todos da Lei 8.666/1993, art. 3º, inciso III, da Lei 10.520/2002 e jurisprudência do TCU (Achado 1) ;
131.2. realizar, com fundamento no art. 250, inciso V, do Regimento Interno do TCU, oitiva da Amazonas Geração e Transmissão de Energia S.A. e da empresa Siemens Ltda., para que se manifestem, em 15 dias, sobre os indícios de sobrepreço de R$ 494.238,05 verificados no Contrato 2817/OC/2018, decorrente do Pregão 027/PRE/2018, tendo em vista que decisão de mérito deste Tribunal poderá determinar alteração do contrato para supressão de eventuais sobrepreços (Achado 1) ;
131.3. realizar, com fundamento no art. 250, inciso V, do Regimento Interno do TCU, oitiva da Amazonas Geração e Transmissão de Energia S.A. e da empresa ABB Ltda., para que se manifestem, em 15 dias, sobre os indícios de sobrepreço de R$ 382.427,86 verificados no Contrato 2773/OC/2018, decorrente do Pregão 013/PRE/2018, tendo em vista que decisão de mérito deste Tribunal poderá determinar alteração do contrato para supressão de eventuais sobrepreços (Achado 1) ;
131.4. realizar, com fundamento no art. 250, inciso V, do Regimento Interno do TCU, a realização de oitiva da Amazonas Geração e Transmissão de Energia S.A. para que se manifeste, no prazo de 15 dias, em razão da previsão nos Contratos 2190/OC/2017, 2191/OC/2017, 2844/OC/2018 e 2833/OC/2018, de adiantamento de pagamento sem a apresentação das garantias contratuais, em desacordo com o art. 62 da Lei 4.320/1964, o art. 38 do Decreto 93.872/1986, o art. 65, inciso II, alínea c, da Lei 8.666/1993 e a jurisprudência do TCU;
131.5. realizar, com fundamento no art. 250, inciso V, do Regimento Interno do TCU, a oitiva das empresas Toshiba América do Sul Ltda., WEG Equipamentos Elétricos S.A., Grid Solutions Transmissão de Energia Ltda. e Siemens Ltda., para que se manifestem, no prazo de 15 dias, diante da possibilidade deste Tribunal vir a determinar a alteração dos Contratos 2190/OC/2017, 2191/OC/2017, 2844/OC/2018 e 2833/OC/2018, respectivamente, em razão da previsão de adiantamento de pagamento sem a apresentação das garantias contratuais, em desacordo com o art. 62 da Lei 4.320/1964, o art. 38 do Decreto 93.872/1986, o art. 65, inciso II, alínea c, da Lei 8.666/1993 e a jurisprudência do TCU;
131.6. dar ciência à Amazonas Geração e Transmissão de Energia S.A. acerca das seguintes impropriedades:
131.6.1. a ausência de cláusula de reajuste do preço do objeto, na minuta do contrato do edital de licitação, afronta os artigos 40, inciso XI, e 47, caput da Lei 8.666/1993;
131.6.2. a ausência de registro de atos do pregoeiro, em ata de pregão eletrônico, que modifiquem a proposta originária apresentada pelo licitante vencedor, mesmo sem que haja sua alteração substancial, viola o art. 26, §3º do Decreto 5.450/2005, art. 3º da Lei 8.666/1993 e art. 37, caput, da Constituição Federal.'
5. Em despacho acostado à peça 53, o Exmo. Ministro Bruno Dantas corroborou a proposta da equipe de auditoria, haja vista a sua adequação. No tocante aos seguintes achados, determinou a realização de oitivas: (a) potencial sobrepreço decorrente de falhas na formação do preço de referência; e (b) previsão de adiantamento de pagamento sem a apresentação das garantias contratuais.
5.1. Nesse sentido, destacou o que segue, in verbis:
'10. Dentre esses aspectos, detalhadamente descritos no relatório de auditoria à peça 48, destaco:
10.1. ausência de explicações quanto ao critério adotado para selecionar os fornecedores das cotações de preço;
10.2. ausência de justificativa para a não utilização de informações de outras contratações semelhantes, que poderiam ser obtidas por meio do Comprasnet, para estabelecer o preço paradigma dos pregões analisados nestes autos;
10.3. possibilidade de os preços cotados estarem superestimados, fazendo com que os preços contratados aparentem uma economicidade que pode não corresponder à realidade;
10.4. possível sobrepreço de R$ 494.238,05 no Contrato 2817/OC/2018, firmado com a empresa Siemens, cujo valor total é de R$ 1.870.000,00;
10.5. possível sobrepreço de R$ 382.427,86 no Contrato 2733/OC/2018, firmado com a empresa ABB Ltda., cujo valor total é de R$ 1.357.427,84;
 (...) 
12. Quanto à previsão contratual de adiantamento de pagamentos sem a exigência de garantia, destaco que os montantes envolvidos correspondem a 40% dos Contratos 2190 e 2191/OC/2017 e 2844 e 2833/OC/2018, ou R$ 5.783.959,63.
13. O objeto das avenças é a aquisição de equipamentos, que, conforme alegado pela a AmGT, são fabricados observando-se as especificidades técnicas demandadas e as características da subestação a que se destinam.
14. Assim, em tese, não haveria irregularidade na realização de pagamentos em etapas anteriores à entrega dos equipamentos, já que são significativos os custos de projeto e de fabricação e o art. 38 do Decreto 93.872/1986 admite essa possibilidade.
15. Entretanto, essa possibilidade exige que a Administração se resguarde dos riscos de inadimplemento, o que poderia comprometer as obras de ampliação das subestações como um todo. Em uma primeira análise, não aparenta ser razoável que as empresas possam receber quase metade do valor pactuado sem que haja qualquer garantia de que os equipamentos serão efetivamente entregues.'
6. No que tange aos achados pertinentes à ausência de publicidade de atos do pregoeiro na ata do pregão e à ausência de cláusula de reajuste de preço no Pregão Eletrônico 27/PRE/2017, o Ministro-Relator assentiu com a proposta, pugnando que o seu encaminhamento deveria ser retomado quando do julgamento definitivo do processo.
EXAME TÉCNICO
7. As oitivas foram realizadas mediante os Ofícios 1693/2018-TCU/Secex-AM, de 30/8/2018 (peça 55) - Siemens Ltda. -; 1692/2018-TCU/Secex-AM, de 30/8/2018 (peça 56) - AmGT -; 1696/2018-TCU/Secex-AM, de 30/8/2018 (peça 57) - WEG Equipamentos Elétricos S/A -; 1695/2018-TCU/Secex-AM, de 30/8/2018 (peça 58) - Toshiba América do Sul Ltda. -; 1694/2018-TCU/Secex-AM, de 30/8/2018 (peça 59) - ABB Ltda. -; e 1697/2018-TCU/Secex-AM, de 30/8/2018 (peça 60) - Grid Solutions Transmissão de Energia Ltda. -, nos termos da proposta de encaminhamento do relatório de auditoria (peça 48) .
8. A AmGT manifestou-se mediante o expediente acostado à peça 95. As empresas Siemens Ltda. (peças 93-94) , WEG Equipamentos Elétricos S/A (peça 91) , Toshiba América do Sul Ltda. (peça 79-85) , ABB Ltda. (peça 92) e Grid Solutions Transmissão de Energia Ltda. (peças 73-77) manifestaram-se por meio dos documentos que constam das peças que lhes foram referenciadas.
Resposta da AmGT às oitivas referentes ao achado 1: potencial sobrepreço decorrente de falhas na formação do preço de referência.
9. Em síntese, a AmGT manifestou o que segue (peça 95, p. 2-19; p. 29-32) :
9.1. As pesquisas de preços foram somente realizadas junto a fornecedores, em razão das especificidades dos equipamentos elétricos para alta tensão. À época, foi inviável realizar pesquisa de preços para os equipamentos em outros órgãos e/ou entidades da administração pública, considerando que não adquirem itens iguais, tampouco similares aos que AmGT precisou contratar.
9.2. As aquisições em epígrafe são realizadas apenas por empresas do setor elétrico, as quais não possuem um banco de preços comum que permita a livre consulta aos preços contratados. Ademais, seus sites divulgam apenas informações parciais sobre suas contratações realizadas, disponibilizando ao público apenas o valor total da contratação. Atualmente, o que mais se aproxima de um banco de preços oficial do setor é o banco de preços da Aneel.
9.3. A ausência de banco de preços dedicado ao uso das empresas do Grupo Eletrobrás torna a fase de planejamento e orçamentação demasiadamente ineficiente e morosa, causando aumento significativo na conclusão dos projetos impostos pela Aneel.
9.4. As contratações realizadas pelas empresas do setor elétrico são por empreitada integral ou empreitada global. Os contratos que lhes são provenientes possuem planilhas com preços unitários que nem sempre refletem o real comportamento do mercado.
9.5. As peculiaridades do mercado tornaram inadequada a opção por pesquisa de contratos de empresas de Grupo Eletrobrás ou de outras empresas do setor elétrico, uma vez que os preços de tais equipamentos, nas condições comerciais conhecidas, dificilmente poderiam reproduzir os preços de mercado para a Região Norte, em especial para o Amazonas.
9.6. Para comprovar as dificuldades na obtenção de preços de equipamentos elétricos de alta tensão, aponta que foram realizadas pesquisas no site http://paineldeprecos.planejamento.gov.br para itens similares à contratação em apreço: disjuntores, seccionadores e transformadores de corrente.
9.7. Para os disjuntores, além da contratação da AmGT (Pregão 013/PRE/2018) , foi encontrado somente um registro - Pregão Eletrônico PE.GCMA.00076.2017 da empresa Furnas. Ao analisar o seu edital, com valor global de R$ 4.000.000,00, é possível verificar que se trata da contratação de diversos disjuntores com tensões diferentes, incluindo, ensaios, sobressalentes e supervisão de montagem e comissionamento, com critério de julgamento por menor preço global por lote. Tal situação tornou impossível apurar o valor unitário dos equipamentos.
9.8. Para as seccionadoras, além da contratação da AmGT (Pregão 027/PRE/2018) , foram encontrados os Pregões Eletrônicos PE.GCMA.00074.2017 e PE.GCMA.00165.2016, com os respectivos valores globais de R$ 3.009.644,00 e R$ 3.489.996,00. Ao analisar os editais, é possível verificar que se trata da contratação diversas seccionadoras com tensões diferentes, incluindo, ensaios, sobressalentes e supervisão de montagem e comissionamento, com critério de julgamento por menor preço global por lote. Outrossim, impossível apurar o valor unitário dos equipamentos.
9.9. A pesquisa feita exclusivamente com fornecedores não é algo recriminável. Assim, quando não houver competição no certame, a utilização justificada desse método não poderia, em tese, ser considerada inadequada, pois esse fator é ingerenciável pela administração.
9.10. A reduzida quantidade de licitantes não ocorreu em razão da falta de divulgação dos certames licitatórios, nem pelo método de pesquisa adotado pela equipe, mas pela eventual ausência de interesse do mercado. Nesse contexto, se os preços de referência estivessem realmente altos, a tendência seria de haver uma maior atratividade de participantes.
9.11. As peculiaridades aqui apresentadas, mesmo extemporaneamente, devem ser consideradas como fonte de esclarecimento e de parâmetro decisório.
9.12. Com relação à escolha das empresas participantes do processo de coleta de preços referenciais de mercado, consultaram-se as principais do ramo de fabricação e fornecimento de equipamentos de transmissão de energia, tendo como parâmetro o seguinte: (i) priorização de pesquisa com fabricantes; (ii) prévia pesquisa nos sites das empresas; e (iii) empresa reconhecida no mercado, o que, em tese, retrataria preços coerentes com os praticados no mercado em análise.
9.13. Foram realizadas cotações de preços somente com fabricantes dos equipamentos a serem adquiridos, pois, dessa forma, evitar-se-iam riscos de cotar preços com empresas comerciais que intermediassem a venda, na condição de revendedor.
9.14. As pesquisas de preços adotaram a média aritmética para tratamento dos dados obtidos, em razão da previsão contida na IN SLTI/MP 5/2014. Ainda, foram realizadas em ambiente homogêneo, onde possíveis disparidades de preços se justificariam em razão das condições fabris e comerciais exclusivas de cada entidade empresarial.
9.15. Os preços apresentados pelos potenciais fornecedores foram considerados como preços competitivos e aderentes ao mercado, afinal, tendo em vista que as empresas consultadas possuem grande atuação no mercado.
9.16. Quanto à fragilidade apontada no relatório de auditoria, sobre haver apenas duas propostas em análise (Pregão 013/PRE/2018) , encontram-se acostadas aos autos as evidências das consultas enviadas a todas as empresas, bem como as devidas respostas negativas.
9.17. Em razão de condições comerciais e produtivas específicas de cada empresa, as distorções destacadas no relatório de auditoria não seriam anomalias que devessem ser expurgadas do cenário de análise de preços.
Resposta à oitiva acerca do possível sobrepreço no Pregão 013/PRE/2018 (Contrato 2773/OC/2018) .
9.18. No Pregão 013/PRE/2018, o menor preço obtido na cotação de preços da empresa ABB Ltda. (R$ 975.000,00) não foi utilizado em razão de terem sido verificadas variações comerciais que não constavam do seu orçamento resposta à cotação, tais como: custo do frete, uma vez que os equipamentos deveriam ser transportados até a cidade de Manaus/AM.
9.19. Além disso, no item 2.1 da cotação de preços (disjuntor, tripolar, 245 kV) , mencionou-se de forma equivocada que o comando do disjuntor seria 'tripolar'. O correto seria 'monopolar', conforme previa a especificação técnica MAO-900-40000-EP. Outro equívoco, presente no item 2.2 da cotação de preços, é relativo à quantidade de 'sobressalentes e ferramentas especiais', haja vista que citava apenas a especificação técnica MAO-900-41000-EP, quando na realidade ambos os itens (2.1 e 2.2) deveriam ter solicitados o fornecimento de sobressalentes, o que tendeu para menor o valor da pesquisa de preços.
9.20. A empresa ABB Ltda. não emitiu documento específico de proposta, limitou-se apenas a informar os preços no corpo do e-mail reposta à cotação. Sendo assim, considera-se que no item 2.2 (Sobressalentes e Ferramentas especiais) , conforme MAO-900-41000-EP da proposta da ABB Ltda., houve a cotação de sobressalentes apenas para um disjuntor de 138 kV - referente à especificação MAO-900-41000-EP, no valor de R$ 25.000,00.
9.21. Dessa forma, considerando que a proposta da ABB Ltda. não previra os sobressalentes para a totalidade dos disjuntores, utilizou-se o valor de R$ 150.000,00 para o item, a fim de estabelecer o preço de referência adequado. Esse valor resulta da multiplicação entre o valor apresentado pela empresa ABB Ltda. (R$ 25.000,00) e a quantidade de sobressalentes dos disjuntores (25.000 x 6 = 150.000,00) . A mudança retificou o montante da proposta de R$ 975.000,00 para R$ 1.100.000,00 (peça 95, p. 11- 12) .
9.22. As propostas apresentadas pelos fornecedores consultados na fase de pesquisa de preços são consideradas preços referenciais, pois ainda não foram trabalhados em um ambiente de competição, bem como são oriundos de um escopo que sofre ajustes finos antes da sua publicação ao mercado.
9.23. Os ambientes de competição e de pesquisa de preços são distintos. Nesse diapasão, não houve por parte do Pregoeiro uma negociação efetivamente lincada ao preço incialmente cotado pela empresa ABB Ltda. Isso porque não há previsão legal que estabeleça respaldo ao administrador para exigir que determinado licitante se vincule, em ambiente de competição do pregão, ao preço cotado inicialmente na fase de planejamento da licitação (pesquisa de preços) .
9.24. O preço de R$ 975.000,00 ofertado pela ABB Ltda. não apresentava composição global apta a atender as condições comerciais exigidas no ambiente de competição, tendo em vista a modalidade de entrega (frete) e aspectos tributários distintos.
9.25. Sobre a modalidade de entrega, a proposta da empresa ABB Ltda. informava que seria entrega Free On Board (FOB) , destino Guarulhos, cabendo à AmGT a formatação de um plano de logística para transportar os equipamentos até Manaus e posteriormente ao local de aplicação do material.
9.26. No âmbito tributário, não houve previsão de custo com o imposto sobre circulação de mercadorias (ICMS) . Assim, observa-se uma diferença de no mínimo 7%, visto este ser o percentual de saída do ICMS do estado de São Paulo.
Resposta à oitiva acerca do possível sobrepreço no Pregão 027/PRE/2018 (Contrato 2817/OC/2018) .
9.27. A planilha presente no item 58 do relatório de fiscalização 128/2018 (peça 48) , elaborada a partir dos preços médios provenientes das Atas dos Pregões 70001-2016, 70006-2015, 70024-2014 e 74-2017, compara equipamentos que possuem características técnicas diferentes - tipo construtivo ou nível de isolamento das chaves seccionadoras.
9.28. Assim, o cálculo do sobrepreço elaborado pela equipe de auditoria (comparou preços de equipamentos adquiridos pela empresa Celg Geração e Transmissão junto à empresa GTMS Equipamentos Elétricos, em pregões realizados entre os meses de setembro/2015 e abril/2016 com preços de equipamentos adquiridos pela AmGT junto à empresa Siemens) não poderia ser realizado daquela forma, pois são produtos com características diferentes, produzidos por empresas distintas e, por conseguinte, sujeitos a diversos fatores que influenciam na composição do preço do produto, os quais não poderiam ser ignorados.
9.29. A composição do preço de venda de um produto considera aspectos mercadológico (externo) e financeiro (interno) . O mercadológico dita que o preço de venda deve estar próximo do praticado pelos concorrentes diretos da mesma categoria de produto e qualidade. No entanto, fatores concernentes à marca, ao tempo de mercado, ao volume de vendas conquistado e à agressividade da concorrência também exercem influência direta sobre o valor do produto.
9.30. No tocante ao aspecto financeiro, o preço de venda deverá cobrir o custo direto da mercadoria e/ou produto vendido, os quais são consubstanciados pelas despesas variáveis (insumos, cotação do dólar e comissão de vendedores etc.) e despesas fixas (aluguel, água, luz, telefone, salários, pró-labore etc.) . Além disso, o saldo remanescente seria o lucro líquido da empresa.
9.31. Portanto, o cálculo foi realizado de forma simplificada, pois compara os preços de venda de produtos que, embora possuam certa similaridade, não são necessariamente idênticos, bem como são fabricados por empresas diferentes. No caso em apreço, as empresas GTMS e Siemens. Ademais, não considerou o custo do frete dos equipamentos adquiridos pela empresa Celg, haja vista que o valor do serviço de transporte para o estado de Goiás é bem menor do que para o Amazonas, em razão de usar o transporte fluvial adicionalmente ao rodoviário.
9.32. Ainda, conforme se observa nas Atas dos Pregões 70001-2016, 70006-2015, 70024-2014 e 74-2017, houve concorrência para a aquisição das seccionadoras, o que, consequentemente, resultou na maior redução do valor contratado em relação ao estimado pela empresa Celg. No sentido oposto, segundo apontado pelo relatório de auditoria, no Pregão 027/PRE/2018, em análise, houve baixa competição, pois, apenas duas empresas participaram da disputa de lances, resultando, portanto, em pequeno deságio.
Resposta à oitiva específica ao possível sobrepreço dos Contratos 2773/OC/2018 (ABB Ltda.) e 2817/OC/2018 (Siemens Ltda.) (peça 95, p. 29-32) , haja vista as respostas sobre os pregões que deram origem aos contratos foram informadas acima (itens 9.18 a 9.32) .
9.33. O Contrato 2773/OC/2018, firmado com a empresa ABB Ltda., exigiu, em conformidade com as especificações técnicas (MAO-900-40000-EP-R03 e MAO-900-41000-EP) , sobressalentes para todos os disjuntores, ou seja, inclusive para os disjuntores de 245 kV, consoante mencionado no item 9.20 desta instrução.
9.34. À época, ao enviar o orçamento resposta à cotação de preços, a ABB Ltda. constou que os preços não incluíam IPI (isento) , PIS/COFINS (Excluso) e ICMS (Excluso) . Porém, conforme proposta apresentada pela contratada, foi incluído a alíquota de 4% (quatro por cento) de ICMS. Ademais, no mesmo orçamento resposta enviado para AmGT, a empresa declarou que os preços apresentados consideravam a retirada dos equipamentos na filial da ABB Ltda. Em Guarulhos/SP (ponto de entrega: EXW-ABB Guarulhos) .
9.35. No entanto, para a entrega dos equipamentos, a minuta contratual consignava as Subestações Manaus e Jorge Teixeira, bem como o almoxarifado da Amazonas GT, em Manaus. Sendo assim, o preço ofertado pela contratada, além de todas as especificações técnicas exigidas no edital, contemplou o valor do frete e alíquota de 4% de ICMS, o que não configura sobrepreço.
9.36. O Contrato 2817/OC/2018 firmado com a empresa Siemens Ltda., da mesma forma, não configura sobrepreço, tendo em vista que, conforme as especificações técnicas previstas do edital, o preço contratado está dentro do preço de mercado.
9.37. Ainda que os preços fossem acima do valor de mercado, o que não é o caso, devem ser considerados os valores médios e admitir variações para mais e para menos, antes de concluir pelo sobrepreço.
Resposta da empresa ABB Ltda. à oitiva do possível sobrepreço do Contrato 2773/OC/2018.
10. Em síntese, a ABB Ltda. manifestou o que segue (peça 92) :
10.1. Os atos da fase interna da licitação são de exclusiva responsabilidade da entidade que promove a licitação e, quando muito, contam com a participação de empresas que são convidadas a enviar orçamentos a partir de informações mínimas, nem sempre completas e muito menos definitivas.
10.2. Nada impede - e isso ocorreu no caso concreto - que a entidade decida alterar a especificação técnica do equipamento quando da divulgação do edital do pregão eletrônico, o que por si só desautoriza enxergar espécie de vinculação entre o orçamento resposta anteriormente enviado e a proposta formulada e negociada no ambiente do pregão.
10.3. A comparação simples e direta entre o orçamento enviado no início de 2017 e a proposta negociada no início de 2018 não se sustenta, eis que as especificações técnicas dos equipamentos e demais condições de fornecimento não foram idênticas.
10.4. Há três fatores determinantes para que se conclua pela ausência de sobrepreço na contratação da ABB Ltda. pela AmGT: (i) ausência de identidade entre o equipamento orçado na fase interna da licitação e o equipamento licitado pela AmGT; (ii) ausência de identidade entre os sobressalentes orçados na fase interna da licitação e os sobressalentes licitados pela AmGT; (iii) ausência de identidade entre as condições de fornecimento.
 (i) Ausência de identidade entre o equipamento orçado na fase interna da licitação e o equipamento licitado pela AmGT.
10.5. Ao solicitar o envio do orçamento por e-mail, de 2/3/2017, a AmGT especificou o disjuntor de 245 kV com 'comando tripolar' (item 2.1 - Disjuntor, tripolar, 245 kV, In 2000 A, SF6, NBI It 40,0 kA, 950 kV, ciclo de operação O-0,3SegCO-3Min-CO, comando tripolar; Ref. AmE: Especificação Técnica MAO-900-40000-EP) (peça 41, p. 6) .
10.6. De forma diferente, na especificação do objeto licitado, o disjuntor informado previa o 'comando monopolar, com dispositivo para manobrar controlada de transformador' (peça 92, p. 5) . Entre o 'comando tripolar' e o 'comando monopolar' há um dispositivo sincronizador que não foi solicitado no orçamento e que, na fase do pregão eletrônico, conduziu à alteração do equipamento ofertado pela ABB Ltda., do Modelo LTB 245 E13 para o Modelo LTB 245 E11.
 (ii) Ausência de identidade entre os sobressalentes orçados na fase interna da licitação e os sobressalentes licitados pela AmGT.
10.7. Os sobressalentes constantes do orçamento solicitado da ABB Ltda. (e-mail de 2/3/2017) estavam associados exclusivamente aos disjuntores de 145 kV, conforme especificação técnica MAO-900-41000-EP (peça 92, p. 6) .
10.8. Dessa forma, na descrição do objeto do Pregão 013/PRE/2018, foi exigido incluir na proposta de preços sobressalentes para todos os disjuntores, ou seja, inclusive para os disjuntores de 245 kV, conforme previram as especificações técnicas MAO-900-40000-EP-R03 e MAO-900-41000-EP (especificações técnicas dos sobressalentes) .
 (iii) Ausência de identidade entre as condições de fornecimento.
10.9. Ao enviar o orçamento solicitado pela AmGT, a ABB Ltda. ressalvou no e-mail do orçamento resposta à cotação de preços, de 23/3/2017, que os valores apresentados não incluíam IPI ('isento') , PIS/Cofins ('Excluso') e ICMS ('Excluso') .
10.10. Por sua vez, na proposta de preços apresentada pela empresa (peça 15, p. 119-123) , melhor preço declarado no Pregão 013/PRE/2018, incluiu a alíquota de 4% (quatro por cento) de ICMS (peça 92, p. 7) . Além disso, no mesmo orçamento resposta enviado à AmGT, durante a fase de cotação de preços, foi declarado que os preços consideravam a retirada dos equipamentos na filial da ABB em Guarulhos/SP ('Ponto de entrega: EXW - ABB Guarulhos') .
10.11. Nesse contexto, a cláusula vigésima da minuta do contrato anexo ao edital do pregão eletrônico previu que os equipamentos deveriam ser entregues diretamente nas Subestações Manaus, Jorge Teixeira e almoxarifado da AmGT, todos na cidade de Manaus/AM, com frete CIF (Cost, Insurance and Freight) .
10.12. Disso resulta uma diferença no valor do frete que também desautoriza uma comparação direta entre o orçamento solicitado pela AmGT no primeiro trimestre de 2017 e o valor contratado no ambiente do pregão eletrônico.
10.13. Considerando as diferenças existentes na especificação do fornecimento solicitada no início de 2017 e a especificação do fornecimento estampada no edital do pregão eletrônico, o preço correto para efeito de comparação seria de R$ 1.508.786,00, conforme disposto na tabela abaixo (peça 92, p. 8) .
Tabela 2 - Composição do orçamento estimado pela ABB Ltda.
	Orçamento informado pela empresa ABB Ltda. Na fase de cotação de preços
	R$ 975.000,00

	ICMS (4%) 
	R$ 39.000,00

	Comando TPO para SPO para os 4 (quatro) disjuntores de 245 kV
	R$ 136.000,00

	Dispositivo sincronizador PWC600 - 4 (quatro) unidades
	R$ 152.000,00

	Conjunto de sobressalentes para disjuntores de 245 kV
	R$ 48.786,00

	Frete (cinco carretas estimadas) 
	R$ 158.000,00

	Total
	R$ 1.508.786,00

10.14. Logo, o preço que seria orçado pela ABB Ltda. Na hipótese de, no início de 2017, ter recebido uma solicitação de orçamento com a mesma especificação técnica e com idênticas condições de fornecimento previstas no edital do pregão eletrônico divulgado no início de 2018, corresponderia aproximadamente a R$ 1.508.786,00 e não R$ 975.000,00.
10.15. Preservadas as demais premissas adotadas pela AmGT para elaborar o orçamento na fase interna da licitação, o preço de referência para o Pregão Eletrônico 013/PRE/2018 teria sido de R$ 1.794.393,00, média aritmética das propostas (R$ 2.080.000,00 + R$ 1.508.786,00) /2.
10.16. Com isso, o preço negociado entre a AmGT e a ABB Ltda., de R$ 1.357.427,84, não apresenta qualquer 'indício de sobrepreço'.
Resposta da empresa Siemens Ltda. à oitiva do possível sobrepreço do Contrato 2817/OC/2018.
11. Em síntese, a empresa Siemens Ltda. manifestou o que segue (peça 93, p. 4-27) :
11.1. O Índice Nacional de Preços ao Consumidor (INPC) não poderia ser utilizado como critério de reajuste para os valores das 'seccionadoras' das Atas dos Pregões 70001-2016, 70006-2015, 70024-2014 e 74-2017, pois, certamente, não representa o aumento real de custo sofrido pelos equipamentos que constituem objeto desta fiscalização, tendo em vista que tal índice fora criado para medir o poder de compra do consumidor final.
11.2. A relação de compra e venda estabelecida entre as empresas Siemens Ltda. e AmGT, objeto do Contrato 2817/OC/2018 (chaves seccionadoras de alta tensão) , enquadra-se no segmento denominado 'Business to Business' ('B2B') , ou de empresa para empresa, que, por questões óbvias, inclui outras variáveis a serem consideradas para a efetiva representação do aumento de custo dos produtos.
11.3. As chaves seccionadoras de alta tensão possuem papel relevante no funcionamento das subestações de energia. Assim, cada empresa fabricante possui seu design, tecnologia e fornecedores próprios, de modo que o seu custo, evidentemente, irá variar de empresa para empresa.
11.4. Nesse contexto, esses equipamentos são basicamente formados por componentes cerâmicos, representados pelos isoladores, e materiais metálicos ferrosos e não ferrosos. Para os materiais não ferrosos, utiliza-se o alumínio, que está concentrado na parte viva da chave, enquanto para os materiais ferrosos, utiliza-se predominantemente o aço laminado a quente, encontrado nas demais partes das chaves, a exemplo da base, varão ou tubulação de manobra, cavalete para fixação do armário, armário de comando, cantoneira ou tubulação de fixação (peça 93, p. 13-15) .
11.5. Houve um aumento muito expressivo, no período avaliado pela unidade técnica com base no INPC, concernente ao valor das matérias-primas utilizadas na produção do equipamento, especialmente aquelas originadas em metais não ferrosos (alumínio) e metais ferrosos (aço laminado a quente) , o que impactou consideravelmente o preço do produto final.
11.6. Conforme referência padrão do mercado privado, o alumínio é considerado uma commodity, cujo preço é determinado pelo LME (London Metal Exchange) , utilizado como parâmetro mundial para a fixação do valor desse bem. Segundo se extrai dos períodos utilizados como base para a formação da referência de preços adotada pela Secex/AM (2015-2017) , o LME sofreu uma variação positiva bastante considerável, a qual se aproxima ao percentual de 29,4% (peça 93, p. 16) . O mesmo tipo de constatação pode ser realizada com relação ao preço praticado para o aço laminado a quente, que sofreu uma variação de 48,6% (peça 93, p. 17) .
11.7. Desse modo, considerando a variação isolada dos insumos utilizados na fabricação dos equipamentos, resta claro que o preço de referência utilizado pela unidade técnica não se sustenta, haja vista que a adoção do INPC sem os ajustes necessários da LME é absolutamente equivocada e não condizente com a avaliação que ora se propõe.
11.8. Adicionalmente à variação da matéria prima, outros dois fatores também devem ser considerados: (i) a diferença do custo do frete entre as localidades dos pregões utilizados para formar o preço médio constante do relatório de fiscalização e as localidades de entrega firmados no pregão da AmGT; e (ii) o custo considerado para mitigar o risco da garantia técnica relativa ao Contrato 2817/OC/2018.
11.9. Dessa forma, verifica-se que os fatores supramencionados não foram levados em conta na avaliação de custos: (i) efeito da variação do alumínio e do aço laminado a quente nos preços dos equipamentos; (ii) efeito da diferença do custo frete nos preços dos equipamentos; e (iii) efeito do custo considerado para mitigar o risco da garantia técnica.
 (i)  Efeito da variação do alumínio e do aço laminado a quente nos preços dos equipamentos.
11.10. A composição dos custos dos equipamentos objetos do fornecimento contratado considera a seguinte distribuição (peça 93, p. 18) :
Tabela 3 - Distribuição de custo dos equipamentos (elaborada pela empresa Siemens Ltda.) .
	Item do Pregão AmGT
	Modelo Siemens
	Descrição
	Distribuição de Custo do Equipamento

				Alumínio
	Aço laminado a quente
	Outros (*) 

	Item 1
	EVL-245-2000-950-MO
	Abertura Vertical - 245 kV, 2000 A, 40 KA
	27,86%
	43,50%
	28,64%

	Item 2
	EVL-245-2000-950-MO
	Abertura Vertical - 245 kV, 2000 A, 40 KA
	33,83%
	38,10%
	28,07%

	Item 3
	EVL-145-2000-650-MO
	Abertura Vertical - 145 kV, 2000 A, 31,5 KA
	32,75% 
	44,37%
	22,88%

	Item 4
	EVR-145-2000-650-MO
	Abertura Vertical reversa -145 kV, 2000 A, 31,5 KA
	36,63% 
	40,89%
	22,48%

	Item 5
	DAL-245-2000-950-MO
	Dupla Abertura Lateral - 245 kV, 2000 A,40 KA
	15,36%
	52,47%
	32,17%

 (*) Outros custos, tais como: isoladores, componentes elétricos, mão de obra, etc.
11.11. Na tabela 3, verifica-se que o valor total do equipamento referente ao item 1, cerca de 27,86% é composto de alumínio; 43,50% de aço laminado a quente e somente 28,64% de outros componentes, de forma que, se distribuídos os custos com base nos preços médios pesquisados pela equipe de auditoria, resulta-se na seguinte tabela (peça 93, p. 19) :
Tabela 4 - Distribuição de custo de equipamentos (elaborado pela empresa Siemens Ltda., com base no INPC) .
	Item do Pregão AmGT
	Descrição
	Distribuição de Custo do Equipamento

			A
	B
	C
	D

			Médio dos preços pesquisados pela equipe auditoria (*) 
	Alumínio
	Aço laminado a quente
	Outros

	Item 1
	Abertura Vertical - 245 kV, 2000 A, 40 KA
	50.993,33
	27,86%
	14.206,74
	43,50%
	22.182,10
	28,64%
	14.604,49

	Item 2
	Abertura Vertical - 245 kV, 2000 A, 40 KA
	50.993,33
	33,83%
	17.251,04
	38,10%
	19.428,46
	28,07
	14.313,83

	Item 3
	Abertura Vertical - 145 kV, 2000 A, 31,5 KA
	56.558,11
	32,75% 
	18.522,78
	44,37%
	25.094,83
	22,88%
	12.940,50

	Item 4
	Abertura Vertical reversa -145 kV, 2000 A, 31,5 KA
	56.558,11
	36,63% 
	20.717,24
	40,89%
	23.126,61
	22,48%
	12.714,26

	Item 5
	Dupla Abertura Lateral - 245 kV, 2000 A,40 KA
	50.993,33
	15,36%
	7.832,58
	52,47%
	26.756,20
	32,17%
	16.404,55

 (*) Atualizado pelo INPC, extraído da tabela 3 do relatório de fiscalização TC Processo 012.369/2018-7 (peça 48) .
11.12. Se somados os valores das colunas B, C e D, alcança-se o resultado contido na coluna A, os quais, devidamente atualizados pelos índices corretos (LME) , passam aos seguintes montantes (peça 93, p. 19) :
Tabela 5 - Preço unitário considerando a variação do alumínio e do aço laminado a quente (elaborada pela empresa Siemens Ltda.) 
	Item do Pregão AmGT
	Descrição
	Alumínio
	Aço laminado a quente 
	Outros
	Preço Unitário (R$) 

			Sem a Variação
	Com a Variação
	Sem a Variação
	Com a Variação
		
	Item 1
	Abertura Vertical - 245 kV, 2000 A, 40 KA
	14.206,74
	29,40%
	18.383,52
	22.182,10
	48,60%
	32.962,60
	14.604,49
	65.950,61

	Item 2
	Abertura Vertical - 245 kV, 2000 A, 40 KA
	17.251,04
	29,40%
	22.322,85
	19.428,46
	48,60%
	28.870,69
	14.313,83
	65.507,37

	Item 3
	Abertura Vertical - 145 kV, 2000 A, 31,5 KA
	18.522,78
	29,40%
	23.968,48
	25.094,83
	48,60%
	37.290,92
	12.940,50
	74.199,89

	Item 4
	Abertura Vertical reversa -145 kV, 2000 A, 31,5 KA
	20.717,24
	29,40%
	26.808,11
	23.126,61
	48,60%
	34.366,14
	12.714,26
	73.888,51

	Item 5
	Dupla Abertura Lateral - 245 kV, 2000 A,40 KA
	7.832,58
	29,40%
	10.135,36
	26.756,20
	48,60%
	39.759,71
	16.404,55
	66.299,62

11.13. Alcançado, dessa forma, o custo real dos equipamentos, calculado com base na variação dos preços de seus insumos, e não com base em atualização calcada em índice de reajuste inadequado (INPC) .
 (ii)  Efeito da diferença do custo frete nos preços dos equipamentos.
11.14. Os trajetos determinados entre a origem dos equipamentos e o local de entrega nos pregões utilizados como base para a formação do preço médio (Atas dos Pregões 70001-2016, 70006-2015, 70024-2014 e 74-2017) estão apresentados na tabela abaixo (peça 93, p. 20) :
Tabela 6 - Preço médio por carreta para os pregões estudados (elaborada pela empresa Siemens Ltda.) 
	Pregão
	Data
	Licitante (*) 
	Vencedor
	Origem de Fabricação
	Local de Entrega
	Distância (Km) 
	Valor médio por Km para uma carreta
	Valor da carreta (R$) 

	70001-2016
	13/04/2016
	CELG GT
	GTMS LTDA.
	Fazenda Grande - PR
	Goiânia-GO
	1.340
	5,20
	6.968,00

	70006-2015
	24/09/2015
	CELG GT
	GTMS LTDA.
	Fazenda Grande - PR
	Goiânia-GO
	1.340
	5,20
	6.968,00

				SIEMENS
	Jundiaí -SP
	Goiânia-GO
	1.007
	5,20
	5.236,40

	70024-2014
	14/04/2015
	CELG GT
	GTMS LTDA.
	Fazenda Grande - PR
	Goiânia-GO
	1.340
	5,20
	6.968,00

	74-2017
	27/09/2017
	FURNAS
	SIEMENS
	Jundiaí -SP
	Nova Iguaçu - RJ
	456
	6,66
	3.036,96

						Planura - MG
	431
	7,19
	3.098,89

						São Jose da Barra - MG
	393
	7,19
	2.825,67

						Serra - ES
	1.025
	5,40
	5.535,00

						Minaçu - GO
	1.296
	5,26
	6.816,96

						Brasília - DF
	967
	5,20
	5.028,40

	Preço médio por carreta
	5.248,23

 (*) Empresa do setor elétrico que promoveu a licitação.
11.15. Assim, realizando uma média dessas referências, chega-se, portanto, ao preço médio R$ 5.248,23 por carreta.
11.16. No que tange ao trajeto determinado para a entrega dos equipamentos relativos ao Contrato 2817/OC/2018, com o auxílio do Google Maps, é possível estimar uma distância de cerca de 3.950 km entre a sua origem e destino, considerando, ainda, que parte deste percurso é realizado por balsa, onerando, assim, o valor do frete (peça 93, p. 21) .
11.17. A tabela abaixo demonstra os valores de referência - acrescidos do frete da balsa - e a distância aplicável ao Contrato 2817/OC/2018 (peça 93, p. 21) .
Tabela 7 - Preço médio por carreta para o pregão da AmGT (elaborada pela empresa Siemens Ltda.) 
	Pregão
	Data
	Licitante (*) 
	Vencedor
	Origem de Fabricação
	Local de Entrega
	Distância (Km) 
	Valor médio por Km para uma carreta
	Valor da carreta (R$) 

	027/PRE/2018
	22/03/2018
	AmGT
	Siemens Ltda.
	Jundiaí-SP
	Manaus-AM
	3.956
	6,03
	23.854,68

	Preço médio por carreta
	23.854,68

 (*) Empresa do setor elétrico que promoveu a licitação.
11.18. Dessa forma, a diferença entre o valor do frete adotado como referência pela unidade técnica e o valor de referência efetivamente utilizada para a contratação analisada é de cerca de R$ 18.606,45 por carreta. Além disso, o valor efetivamente adotado como referência ainda deve ser multiplicado pela quantidade de carretas utilizadas para o transporte dos equipamentos (oito carretas) , conforme tabela abaixo, alcançando o montante de R$ 148.851,60 (peça 93, p. 22) .

Tabela 8 - Quantidades de carretas consideradas no pregão AmGT (elaborada pela empresa Siemens Ltda.) .
	Item do Pregão Quantidade de AmGT
	Modelo Siemens
	Descrição
	Quantidade de Chaves Seccionadoras
	Quantidade de Carretas

	Item 1
	EVL-245-2000-950-MO
	Abertura Vertical - 245 kV, 2000A, 40 KA
	4
	2

	Item 2
	EVL-245-2000-950-MO
	Abertura Vertical reversa -245kV, 2000 A, 40 KA
	4
	2

	Item 3
	EVL-145-2000-650-MO
	Abertura Vertical - 145 kV, 2000A, 31,5 KA
	4
	1

	Item 4
	EVR-145-2000-650-MO
	Abertura Vertical reversa -145kV, 2000 A, 31,5 KA
	2
	1

	Item 5
	DAL -245-2000-950-MO
	Dupla Abertura Lateral - 245 kV, 2000 A, 40 KA
	5
	2

	Total de carretas
	8

11.19. Considerando essas variáveis, a tabela abaixo apresenta os preços unitários acrescidos da diferença do frete, sendo que tais valores já estão ajustados pela variação da matéria prima (peça 93, p. 23) .
Tabela 9 - Valores unitários com efeito da variação da matéria prima e diferença do frete (elaborada pela empresa Siemens Ltda.) .
	Item do Pregão Quantidade de AmGT
	Descrição
	Preço Unitário com variação da matéria prima (R$) (*) 
	Diferença Unitária do Frete (R$) 
	Preço Unitário com variação da matéria prima e do frete

	Item 1
	Abertura Vertical - 245 kV, 2000A, 40 KA
	65.950,61
	7.834,29
	73.784,90

	Item 2
	Abertura Vertical reversa -245kV, 2000 A, 40 KA
	65.507,37
	7.834,29
	73.341,66

	Item 3
	Abertura Vertical - 145 kV, 2000A, 31,5 KA
	74.199,89
	7.834,29
	82.034,18

	Item 4
	Abertura Vertical reversa -145kV, 2000 A, 31,5 KA
	73.888,51
	7.834,29
	81.722,80

	Item 5
	Dupla Abertura Lateral - 245 kV, 2000 A, 40 KA
	66.299,62
	7.834,29
	74.133,91

 (*) Valores retirados da tabela 5 (variação do custo do alumínio e do aço laminado a quente) .
 (iii)  Efeito do custo considerado para mitigar o risco da garantia técnica.
11.20. A garantia requerida no âmbito do Contrato 2817/OC/2018, a qual exige que o fornecedor faça uma provisão de custo adicional para mitigar os riscos inerentes à própria garantia, principalmente aqueles provindos das cláusulas: (i) Cláusula 4.1. - Prazo de garantia maior do que os demais pregões estudados no relatório de fiscalização; Cláusula 4.4. - Exigência de fornecer duas unidades de cada dispositivo avariado; e (iii) Cláusula 4.5. - Risco de extensão de garantia (peça 93, p. 24) .
11.21. Desse modo, para mitigar esses riscos, foi provisionado na proposta um custo adicional de 6% do valor contratual (ou 1,2% por ano de garantia) , o que representa um custo total adicional de R$ 112.200,00 ou R$ 5.905,26 por equipamento. Tais custos, por questões óbvias, devem ser devidamente diluídos nos preços unitários contratuais (peça 93, p. 25) .
Tabela 10 - Valores unitários com efeito da variação da matéria prima, diferença do frete e adicional da garantia (elaborada pela empresa Siemens Ltda.) .
	Item do Pregão Quantidade de AmGT
	Descrição
	Preço Unitário com variação da matéria prima e diferença do frete (R$) (*) 
	Diferença Unitária do adicional da garantia técnica (R$) 
	Preço Unitário com variação da matéria prima, da diferença do frete e adicional da garantia (R$) 

	Item 1
	Abertura Vertical - 245 kV, 2000A, 40 KA
	73.784,90
	5.905,26
	79.690,16

	Item 2
	Abertura Vertical reversa -245kV, 2000 A, 40 KA
	73.341,66
	5.905,26
	79.246,92

	Item 3
	Abertura Vertical - 145 kV, 2000A, 31,5 KA
	82.034,18
	5.905,26
	87.939,44

	Item 4
	Abertura Vertical reversa -145kV, 2000 A, 31,5 KA
	81.722,80
	5.905,26
	87.628,06

	Item 5
	Dupla Abertura Lateral - 245 kV, 2000 A, 40 KA
	74.133,91
	5.905,26
	80.039,17

 (*) Valores retirados da tabela 9.
11.22. Em resumo, comparando o custo reajustado com o valor ofertado, tem-se uma diferença negativa de R$ 66.458.08, o que afasta, por conseguinte, qualquer indício de sobrepreço contratual (peça 93, p. 27) , conforme tabela abaixo.

Tabela 11 - Preços Contrato 2817/OC/2018 (Pregão 027/PRE/2018) versus preços reajustados (elaborada pela empresa Siemens Ltda.) 
	Item
	Equipamento
	Quant.
	Lance vencedor
	Preço Unitário x Quantidade
	Preço Unitário com variação da matéria, diferença do frete e adicional da garantia (*) 
	Preço unitário reajustado x Quantidade
	Diferença entre o preço do contrato e o reajustado (%) 
	Diferença (R$) 

	1
	Seccionador tripolar, 242 kV, S L/T, montagem horizontal, tipo AV/ SH, ln 2000A, NBI 950 kV, 1 térmica 40,0 kA (1s) , lâmina principal acionamento motorizado, comando tripolar
	4
	78.625,00
	314.500,00
	79.690,16
	318.760,65
	-1.35%
	-4,260.65

	2
	Seccionador tripolar, 242 kV, S L/T, fechamento vertical, tipo FV/SV, ln 2000A, NBI 950 kV, 1 térmica 40,0 kA (1s) , lâmina principal acioname nto motorizado, comando tripolar
	4
	94.250,00
	377.000,00
	79.246,92
	316.987,67
	15.92%
	60.012,33

	3
	Seccionador tripolar, 145 kV, S L/T, montagem horizontal sobre suporte tipo AV/SH, ln 2000A, NBI 650 kV, lt 31, SkA (1s) , lâmina principal acionamento motorizado, comando tripolar
	4
	67.875,00
	271.500,00
	87.939,44
	351.757,78
	-29.56%
	-80,257.78

	4
	Seccionador tripolar, 145 kV, S L/T, montagem vertical tipo FV/SV, ln 2000A, NBI 650 kV, lt 31, SkA (1s) , lâmina principal acionamento motorizado, comando tripolar
	2
	74.750,00
	149.500,00
	87.628,06
	175.256,12
	-17.23%
	-25,756.12

	5
	Seccionador tripolar, 242 kV, S L/T, montagem horizontal, tipo DA, ln 2000A, NBI 950 kV, 1t 40,0 kA (1s) , lâmina principal acionamento motorizado
	5
	76.800,00
	384.000,00
	80.039,17
	400.195,86
	-4.22%
	-16,195 .86

	6
	Sobressalentes e Ferramentas Especiais
	1
	88.500,00
	88.500,00
	**
	**
	**
	**

	7
	Supervisão para Montagem e execução de ensaios funcionais
	1
	285.000,00
	285.000,00
	**
	**
	**
	**

	Total
	-66 ,458.08

 (*) Valores retirados da tabela 10.
 (**) Itens não analisados.
Análises das respostas às oitivas da AmGT, ABB Ltda. e Siemens Ltda. relativas ao achado 1: potencial sobrepreço decorrente de falhas na formação do preço de referência.
Análise da resposta à oitiva da AmGT.
12. As manifestações apresentadas pela AmGT não afastam as questões levantadas no relatório de fiscalização, considerando que já foram expostas e analisadas durante a auditoria (peça 48, p. 9- 18) , in verbis:
'38. A coleta de preços foi realizada (...) apenas com fornecedores, mas sem qualquer explicação sobre a forma de seleção destes. Não foram buscadas outras fontes e nem consta justificativa documentada para essa restrição da pesquisa. A ausência de outras fontes deveria ser justificada e detalhada nos processos pelo servidor responsável pela pesquisa, questão já abordada pelo Acórdão 1330/2008-TCU-Plenário, de relatoria do Min. Benjamin Zymler.
39. Questionada sobre a viabilidade de realizar pesquisa de preços no âmbito de órgãos da administração pública, a AmGT indicou que os dispositivos da Lei 8.666/1993 (...) - art. 7º, §2º, inc. II, e art. 40, §2º, inc. II - não priorizam determinado tipo de pesquisa (Evidência 29, p. 5- 7) . Também argumentou que não há banco de específico que permita a livre consulta e que as empresas do setor elétrico realizam esse tipo de contratação, sempre o fazem por empreitada integral, questões que são abordados adequadamente mais adiante neste relatório.
 (...) 
49. A estatal trouxe argumento no sentido de que 'às vezes a pesquisa de preços em outras fontes, mostra-se de difícil, - ou até mesmo impossível -, obtenção' (Evidência 29, p. 5 a 7) , contudo, tal alegação não se encaixa no caso dos pregões da AmGT aqui auditados.
50. A AmGT apontou, como exemplo de sua dificuldade em obter informações por meio de outras fontes que, em pesquisa realizada no site http://paineldeprecos.planejamento.gov.br, encontrou somente pregões realizados pelo valor global, sendo impossível apurar os valores unitários (Evidência 29, p. 5-7) .
51. Contudo, não é razoável a estatal manifestar que não conseguiu as informações dos pregões eletrônicos PE.GCM.A.00076.2017, PE.GCM.A.00074.2017 e PE.GCM.A.00165.2016 supramencionados, já que foram promovidos por Furnas, estatal que faz parte do grupo Eletrobras. Ainda mais, a AmGT não menciona ter realizado contato com Furnas para obtenção das informações, o que se presume que não ocorreu. Além disso, é conhecido por essa equipe de auditoria que empresas do grupo Eletrobras possuem bases de preços de equipamentos.
52. Observa-se, ainda, que a pesquisa no site http://paineldeprecos.planejamento.gov.br foi feita apenas para responder ao questionamento da equipe de auditoria, e, registre-se, esse site governamental busca dados da base do Comprasnet de 2017 em diante, o que limita o seu aproveitamento, sendo necessário que houvesse a complementação da pesquisa, buscando as informações, por exemplo, diretamente no Comprasnet, por ser fonte mais ampla.' (grifou-se) 
12.2. As peculiaridades relativas ao mercado para Região Norte, frequentemente relacionadas ao preço do frete, considerando a semelhança dos equipamentos, poderiam ser mitigadas pela retificação adequada dos valores pesquisados à sua realidade, pois é razoável esperar que a estatal, extremamente importante para o desenvolvimento da região, conte com setores e profissionais dedicados a esse mister.
12.3. Em relação à assertiva de que os preços apresentados pelos potenciais fornecedores foram considerados competitivos, o relatório de fiscalização mostrou que a estimativa inadequada gerava falsa impressão de economia, como também, algumas vezes, apresentou variações expressivas de preços. Essa grande variação foi observada em quase todos os pregões analisados, conforme destaca a Tabela 12. Em cinco casos, os descontos ficaram entre 32% e 56%, estando os preços referenciais até 127% superiores aos contratados, nos casos dos pregões 015/PRE/2018 e 016/PRE/2018.
Tabela 12 - Desconto alcançado nos pregões
	Edital
	Objeto
	Valor Estimado pela AmGT (R$) 
	Valor Contratado (R$) 
	Desconto
	% do valor estimado sobre o contratado

	027/PRE/2017
	Aquisição de 3 transformadores monofásicos, 245/72,5/15 KV, incluindo sobressalentes, execução de ensaios e supervisão de montagem.
	12.548.625,00
	5.991.000,00
	-52%
	109%

	027/PRE/2017
	Aquisição de 2 autransformadores trifásicos, 245/145/15 KV, incluindo sobressalentes, execução de ensaios e supervisão de montagem.
	10.387.233,34
	6.885.000,00
	-34%
	51%

	013/PRE/2018
	Aquisição de disjuntores nas tensões de 242 e 145 KV, incluindo sobressalentes, supervisão de montagem e execução de ensaios funcionais.
	1.590.403,61
	1.357.427,86
	-15%
	17%

	015/PRE/2018
	Aquisição de Sistema de Proteção, Controle e supervisão - SPCS para o banco de transformadores monofásicos 6TR4 242/72,5-15 KV da SE Manaus, incluindo sobressalentes, elaboração de projetos de fabricante, treinamentos, supervisão de adequações e
comissionamento.
	2.968.925,73
	1.305.963,12
	-56%
	127%

	016/PRE/2018
	Aquisição de Sistema de Proteção Controle, Supervisão e Oscilografia - SPCS para os 3º e 4º autotransformadores trifásicos 230/138/13,8 KV da SE Jorge Teixeira, incluindo sobressalentes, elaboração de projetos de fabricante, treinamentos, supervisão de montagem e comissionamento e equipamentos.
	2.929.443,19
	1.294.000,00
	-56%
	126%

	027/PRE/2018
	Aquisição de seccionadoras tripolares, incluindo sobressalentes, supervisão de montagem e execução de ensaios funcionais.
	1.871.058,47
	1.870.000,00
	-0,057%
	0,057%

	028/PRE/2018
	Aquisição de equipamentos nas tensões de 242,0145 e 72,5 KV tais como: transformadores de corrente,
Transformadores de potencial indutivo e capacitivo e para ráios.
	1.846.790,40
	1.249.603,35
	-32%
	48%

12.4. Em caso semelhante, o voto condutor do Acórdão 299/2011-TCU-Plenário, de relatoria do Min. José Múcio Monteiro, analisou pregão eletrônico em que os preços finais ficaram 55% menores que os estimados e considerou que essa variação exagerada resultava de estimativa distorcida, baseada só em consulta a fornecedores, conforme segue:
'2.14. A estimativa que considere apenas cotação de preços junto a fornecedores pode apresentar preços superestimados, uma vez que as empresas não têm interesse em revelar, nessa fase, o real valor a que estão dispostas a realizar o negócio. Os fornecedores têm conhecimento de que o valor informado será usado para a definição do preço máximo que o órgão estará disposto a pagar e os valores obtidos nessas consultas tendem a ser superestimados.'
12.5. As informações de que os equipamentos dos pregões utilizados pela equipe de auditoria, como referência de pesquisa de preços, possuem características técnicas distintas (tipo construtivo ou nível de isolamento das chaves seccionadoras) dos contratados pela AmGT não têm o condão de afastar a inadequação da pesquisa de preços realizada pela estatal.
12.6. Nesse contexto, não obstante seja um mercado restrito, segundo relato da própria AmGT, entende-se que é razoável afirmar, tendo em vista a modalidade licitatória utilizada pela estatal (pregão) , que as chaves seccionadoras a serem adquiridas possuem padrões de desempenho e qualidade objetivamente definidos e com especificações usuais no mercado, nos termos do parágrafo único, do art. 1º, da Lei 10.520/2002.
12.7. As manifestações relativas ao possível sobrepreço dos Contratos 2773/OC/2018 (Pregão 013/PRE/2018) e 2817/OC/2018 (Pregão 027/PRE/2018) serão analisadas em conjunto com as respostas das empresas ABB Ltda. e Siemens Ltda., signatárias dos respectivos contratos, por serem mais abrangentes.
Análise da resposta à oitiva da empresa ABB Ltda. (indício de sobrepreço Contrato 2773/OC/2018) .
13. As informações trazidas aos autos pela empresa ABB Ltda. e AmGT reforçam o que apontou o relatório de auditoria: inadequação da pesquisa de preços realizada pela AmGT, que fragiliza potencialmente o orçamento estimado da licitação, impede a avaliação dos custos da contratação decorrente, enseja aceitação de propostas desvantajosas à administração pública e dificulta aos licitantes a formulação de suas propostas.
13.1. Nesse contexto, segundo informações apresentadas pela estatal e pela licitante, a cotação de preços, feita durante a fase preparatória do Pregão 013/PRE/2018, não previu custos relativos ao frete e tributos na proposta da empresa ABB Ltda. Além disso, o equipamento cotado, o qual embasou o orçamento estimado da licitação, possuía características distintas do licitado, bem como houve equívocos na dimensão da quantidade de seus sobressalentes.
13.1. As discrepâncias qualitativa e quantitativa entre o disjuntor cotado e o licitado indicam falhas graves que violam as normas que disciplinam o pregão:
[Lei 10.1520/2002]
'Art. 3º A fase preparatória do pregão observará o seguinte:
I - a autoridade competente justificará a necessidade de contratação e definirá o objeto do certame, as exigências de habilitação, os critérios de aceitação das propostas, as sanções por inadimplemento e as cláusulas do contrato, inclusive com fixação dos prazos para fornecimento;
 (...) 
III - dos autos do procedimento constarão a justificativa das definições referidas no inciso I deste artigo e os indispensáveis elementos técnicos sobre os quais estiverem apoiados, bem como o orçamento, elaborado pelo órgão ou entidade promotora da licitação, dos bens ou serviços a serem licitados;' e
[Decreto 5.450/2005]
'Art. 9º na fase preparatória do pregão, na forma eletrônica, será observado o seguinte:
 (...) 
§ 2º O termo de referência é o documento que deverá conter elementos capazes de propiciar avaliação do custo pela administração diante de orçamento detalhado, definição dos métodos, estratégia de suprimento, valor estimado em planilhas de acordo com o preço de mercado, cronograma físico-financeiro, se for o caso, critério de aceitação do objeto, deveres do contratado e do contratante, procedimentos de fiscalização e gerenciamento do contrato, prazo de execução e sanções, de forma clara, concisa e objetiva.'
 (grifou-se) 
13.2. O orçamento estimado que não represente de forma adequada os preços de mercado, com todos os custos da futura contratação (fretes, tributos, características pertinentes ao objeto a ser licitado etc.) , impede, conforme demonstrado pelo relatório de auditoria, a administração pública de estabelecer parâmetros confiáveis para avaliar se o preço apresentado pelo licitante, de fato, demonstre ser vantajoso. Assim, a situação relatada pela AmGT e ABB Ltda. afronta ainda o art. 3º, caput da Lei 8.666/1993. Além disso, dificulta aos licitantes que participarão do pregão avaliar os custos de suas propostas, o que afasta potenciais interessados.
13.3. Observa-se que não houve avaliação crítica das respostas à cotação de preços apresentadas pelas empresas. Como exemplo, destaca-se o trecho do e-mail de pedido de cotação à empresa ABB Ltda. (peça 14, p. 45) :
'Solicitamos cotação de preços  (incluindo frete) , prazo de entrega em Manaus e condições de pagamento dos materiais constantes na lista abaixo. Devem ser especificados os custos com os impostos, desconsiderando somente o IPI, devido à nossa isenção deste imposto.'
 (grifou-se) 
13.4. A declaração de justificativa de preço da AmGT (peça 14, p. 33-34) não apresenta qualquer análise da ausência do custo do frete ou do tributo na resposta da empresa ABB Ltda., dispondo apenas que a média dos preços está alinhada com os praticados no mercado.
13.5. O enunciado do Acórdão 403/2013-TCU-Primeira Câmara (Relator: Min. Walton Alencar) dispõe que 'A pesquisa de preços que antecede a elaboração do orçamento de licitação demanda avaliação crítica dos valores obtidos, a fim de que sejam descartados aqueles que apresentem grande variação em relação aos demais e, por isso, comprometam a estimativa do preço de referência'.
13.6. Assim, verifica-se que as informações trazidas aos autos não corroboram os indícios de sobrepreço do Contrato 2773/OC/2018 (Pregão 13/PRE/2018) , tendo em vista a péssima estimativa do preço de referência realizada pela AmGT.
13.7. Ante o exposto, considera-se a boa-fé da empresa ABB Ltda., pois demonstrou que sua proposta não foi adequadamente formulada em razão das ausências dos custos relativos ao frete, tributos, bem como ter sido consultada sobre disjuntor de característica distinta.
13.8. Por outro lado, entende-se que houve falha grave na fase de planejamento do Pregão 013/PRE/2018, em razão da ausência de análise crítica da resposta à cotação de preços apresentada pela empresa ABB Ltda.A estimativa incorreta dos custos (fretes e tributos) , bem como de cotar disjuntores com características distintas do que foi licitado, expôs a AmGT ao risco de firmar contratos que lhe possam ser desvantajosos.
13.9. Dessa forma, propõe-se audiência dos responsáveis em realizar a pesquisa de preços e elaborar o termo de referência do pregão, nos termos da matriz de responsabilização descrita adiante, para que se manifeste acerca da situação.
Análise da resposta à oitiva da empresa Siemens Ltda.  (indício de sobrepreço no Contrato 2817/OC/2018) .
14. Preliminarmente, impende mencionar que a análise expedita do indício de sobrepreço no Contrato 2817/OC/2018, diante do tempo exíguo de que a equipe de auditoria dispunha para o mister, foi baseada no INPC em razão de o índice estar previsto no reajustamento do contrato. Sendo assim, em respeito aos princípios da ampla defesa e contraditório, constitucionalmente assegurados, foi proposta a oitiva da empresa Siemens Ltda. para que se manifestasse acerca da situação encontrada.
14.1. Os argumentos apresentados pela empresa Siemens Ltda. são plausíveis, pois é cediço que custos referentes à matéria-prima, fretes e garantia técnica compõem o preço de venda de qualquer produto, cabendo à empresa convenientemente dimensioná-los a fim de auferir o lucro desejado. Nesse contexto, portanto, é obvio, em função da rápida análise, que não era possível dispor das especificidades dos equipamentos licitados, uma vez que não constavam dos autos analisados.
14.2. Ademais, seria extremamente rigoroso e desarrazoado, com base na figura do homem médio, cobrar conhecimentos específicos concernentes ao custo de fabricação e à composição do preço de venda de equipamento (chaves seccionadoras) - alumínio, aço laminado e garantia técnica - dos responsáveis em promover a cotação de preços que subsidiou o orçamento estimativo do Pregão 027/PRE/2018, o qual resultou no Contrato 2817/OC/2018.
14.3. Sendo assim, o objetivo do trabalho de auditoria foi demonstrar a existência de outras fontes de pesquisa de preços que pudessem de forma abrangente estabelecer um orçamento estimativo mais próximo da realidade de mercado, o que propiciaria à AmGT avaliar todos os custos envolvidos na contratação, a fim de selecionar a proposta mais vantajosa.
14.4. Conforme exposto no relatório de auditoria (peça 48, p. 9-18) , o Pregão 027/PRE/2018 praticamente manteve o preço de referência do orçamento estimado (R$ 1.871.058,47) , havendo um desconto mínimo de apenas 0,057% (R$ 1.058,47) . Tal fato merece registro, pois as demais licitações analisadas apresentaram desconto acima de 15% (inclusive o Pregão 013/PRE/2018 que de forma idêntica ao 027/PRE/2018 não teve competição) .
14.5. Registre-se, ainda, que o preço de referência do Pregão 027/PRE/2018 alçou ao patamar de R$ 1.871.058,00 em razão de o orçamento apresentado pela própria Siemens, no valor de R$ 2.048.675,40, ter sido bem superior aos demais, estando 87% acima do menor orçamento, apresentado pela empresa Sigma, no valor de R$ 1.094.000,00 (peça 40, p. 6) .
Tabela 13 - Orçamento estimado pela AmGT na fase preparatória do Pregão 027/PRE/2018.
	Quant.
	Equip.
	Valor Unitário R$ / Fornecedor
	Valor Unit. Médio (R$) 
	Valor Total Médio (R$) 

			GE/ALSTOM
	SIGMA
	SIEMENS
		
	4
	Seccionador tripolar, 242 kV, S L/T, montagem horizontal, tipo AV/ SH, ln 2000A, NBI 950 kV, 1 térmica 40,0 kA (1s) , lâmina principal acionamento motorizado, comando tripolar
	80.000,00
	48.000,00
	108.041,66
	78.680,55
	314.722,21

	4
	Seccionador tripolar, 242 kV, S L/T, fechamento vertical, tipo FV/SV, ln 2000A, NBI 950 kV, 1 térmica 40,0 kA (1s) , lâmina principal acioname nto motorizado, comando tripolar
	80.000,00
	95.000,00
	107.956,95
	94.318,98
	377.275,93

	4
	Seccionador tripolar, 145 kV, S L/T, montagem horizontal sobre suporte tipo AV/SH, ln 2000A, NBI 650 kV, lt 31, SkA (1s) , lâmina principal acionamento motorizado, comando tripolar
	60.000,00
	38.000,00
	105.697,67
	67.899,22
	271.596,89

	2
	Seccionador tripolar, 145 kV, S L/T, montagem vertical tipo FV/SV, ln 2000A, NBI 650 kV, lt 31, SkA (1s) , lâmina principal acionamento motorizado, comando tripolar
	60.000,00
	65.000,00
	99.760,34
	74.920,11
	149.840,23

	5
	Seccionador tripolar, 242 kV, S L/T, montagem horizontal, tipo DA, ln 2000A, NBI 950 kV, 1t 40,0 kA (1s) , lâmina principal acionamento motorizado
	70.000,00
	48.000,00
	112.473,92
	76.824,64
	384.123,20

	1
	Sobressalentes e Ferramentas Especiais (*) 
	30.000,00
	147.000,00
		88.500,00
	88.500,00

	1
	Supervisão para Montagem e execução de ensaios funcionais (*) 
	285.000,00
			285.000,00
	285.000,00

	Total
	1.871.058,47

 (*) Sobressalentes e Supervisão foram excluídos dos valores dos orçamentos do pregão 027/PRE/2018 por que não estavam presentes em todas as propostas
14.6. Na tabela 13, observa-se que o orçamento apresentado pela Siemens Ltda., na fase preparatória do Pregão 027/PRE/2018, em resposta à cotação de preços da AmGT, está bem superior aos demais. Dessa forma, cotejando-o com o orçamento disposto na tabela 11, elaborado pela própria Siemens, cujo resultado visa afastar os indícios de sobrepreço do Contrato 2817/OC/2018, constata-se que o orçamento adequadamente dimensionado (tabela 11) é inferior àquele da cotação de preços.
14.7. Nesse sentido, a sua readequação, com base nos valores apresentados pela Siemens Ltda. (tabela 11) , haja vista que fora demonstrada de forma bastante didática a distribuição dos custos envolvidos para a formação do preço de venda do equipamento, refletiria na diminuição do preço de referência adotado no Pregão 027/PRE/2018, conforme exposto na tabela abaixo.
Tabela 14 - Orçamento estimado com os valores ajustados pelos cálculos elaborados pela empresa Siemens Ltda. (tabela 11) .
	Quant.
	Equip.
	Valor Unitário R$ / Fornecedor
	Valor Unit. Médio (R$) 
	Valor Total Médio (R$) 

			GE/ALSTOM
	SIGMA
	SIEMENS (**) 
		
	4
	Seccionador tripolar, 242 kV, S L/T, montagem horizontal, tipo AV/ SH, ln 2000A, NBI 950 kV, 1 térmica 40,0 kA (1s) , lâmina principal acionamento motorizado, comando tripolar
	80.000,00
	48.000,00
	79.690,16
	69.230,05
	276.920,20

	4
	Seccionador tripolar, 242 kV, S L/T, fechamento vertical, tipo FV/SV, ln 2000A, NBI 950 kV, 1 térmica 40,0 kA (1s) , lâmina principal acioname nto motorizado, comando tripolar
	80.000,00
	95.000,00
	79.246,92
	84.748,97
	338.995,88

	4
	Seccionador tripolar, 145 kV, S L/T, montagem horizontal sobre suporte tipo AV/SH, ln 2000A, NBI 650 kV, lt 31, SkA (1s) , lâmina principal acionamento motorizado, comando tripolar
	60.000,00
	38.000,00
	87.939,44
	61.979,81
	247.919,24

	2
	Seccionador tripolar, 145 kV, S L/T, montagem vertical tipo FV/SV, ln 2000A, NBI 650 kV, lt 31, SkA (1s) , lâmina principal acionamento motorizado, comando tripolar
	60.000,00
	65.000,00
	87.628,06
	70.876,02
	141.752,04

	5
	Seccionador tripolar, 242 kV, S L/T, montagem horizontal, tipo DA, ln 2000A, NBI 950 kV, 1t 40,0 kA (1s) , lâmina principal acionamento motorizado
	70.000,00
	48.000,00
	80.039,17
	66.013,06
	330.065,30

	1
	Sobressalentes e Ferramentas Especiais (*) 
	30.000,00
	147.000,00
		88.500,00
	88.500,00

	1
	Supervisão para Montagem e execução de ensaios funcionais (*) 
	285.000,00
			285.000,00
	285.000,00

	Total
	1.709.152,66

 (*) Sobressalentes e Supervisão foram excluídos dos valores dos orçamentos do pregão 027/PRE/2018 por que não estavam presentes em todas as propostas.
 (**) Valores retirados do orçamento estimado pela Siemens Ltda. (tabela 11) .
14.8. Ante o exposto nas tabelas 13 e 14, no que tange ao orçamento estimado pela AmGT, observa-se que, com base nos valores redimensionados pela empresa Siemens Ltda., o preço de referência do Pregão 027/PRE/2018 passaria de R$ 1.871.058,47 para R$ 1.709.152,66 - diferença a menor de R$ 161.905,81. Tal situação comprovaria mais uma vez que as estimativas de preços estabelecidas pela AmGT foram inadequadas.
14.9. Todavia, entende-se que essa situação não é suficiente para apontar de forma inequívoca a existência de sobrepreço no Contrato 2817/OC/2018, tendo em vista que o orçamento redimensionado é bem próximo ao apresentado pela empresa GE ALSTOM (proposta mediana entre o maior e menor orçamento cotado) e distante da terceira cotação (empresa SIGMA) . Ademais, não apareceram outras empresas interessadas em disputar lances no Pregão 027/PRE/2018, o que é razoável afirmar que o orçamento estimado não possuía efetiva atratividade.
14.10. Segundo entendimento exposto no Acórdão 2149/2014-TCU-Primeira Câmara (Relator: Min. Walton Alencar Rodrigues) , as cotações de preços apresentadas pelos fornecedores na fase interna da licitação não os vinculam no certame:
'Os preços obtidos pela Administração na fase interna da licitação, em coletas destinadas apenas a formar o preço de referência dos bens e serviços a serem licitados, não vinculam as propostas que eventualmente os fornecedores venham a apresentar no certame. Logo, esses preços não se mostram hábeis a compor o referencial utilizado na quantificação de aparente superfaturamento de preços. A comparação para esse fim há de considerar os preços efetivamente praticados pelo mercado fornecedor em situação semelhante.'
 (grifou-se) 
14.11. Por outro lado, diante da didática formação de preço elaborada pela Siemens (tabela 11) , a qual partiu de valores de 'chaves seccionadoras', atualizados pelo INPC, presentes em pregões eletrônicos promovidos por outras estatais, conforme apontado no relatório de fiscalização (peça 48) , restou comprovado que potenciais fornecedores, no caso em apreço a empresa Siemens Ltda., possuem intesse em inflar os seus 'orçamentos respostas' às cotações feitas pelos órgãos e/ou entidades públicas, visto que possivelmente virão a participar do certame licitatório decorrente.
14.12. Sendo assim, propõe-se, por ocasião da análise de mérito, dar ciência à AmGT de que a realização de pesquisa de preços somente junto a potenciais fornecedores fragiliza o orçamento estimado para as suas licitações, tendo em vista que impede a administração pública de avaliar a vantajosidade da proposta, bem como o custo decorrente da contratação, o que afronta o art. 3º, caput, da Lei 8.666/1993 e § 2º, art. 9º do Decreto 5.450/2005 (pregão eletrônico) .
Respostas às oitivas referentes ao achado 2: previsão de adiantamento de pagamento sem a apresentação das garantias contratuais (Contratos 2190/OC/2017, 2191/OC/2017, 2844/OC/2018 e 2833/OC/2018) .
Resposta à oitiva da AmGT
15. Em síntese, a AmGT manifestou o que segue (peça 95, p. 19-29) :
15.1. Os eventos para pagamentos previstos em contrato não caracterizam antecipação de pagamentos, pois há clara contraprestação dos serviços, com análise e aprovação do projeto executivo elaborados pelos fabricantes e a efetiva vistoria em fábrica.
15.2. Nesse contexto, a fabricação dos equipamentos é feita por etapas, que se iniciam no desenvolvimento do projeto, seguida da compra de insumos, fabricação, testes em fábrica, transporte para a obra, montagem e comissionamento. Em algumas dessas etapas, após a contraprestação da contratada e aprovação da AmGT, são desembolsados percentuais dos valores dos equipamentos de forma a refletir os recursos necessários à sua execução, nos termos dos contratos firmados.
15.3. Dessa forma, há plena atenção aos princípios da razoabilidade, economicidade e eficiência nas previsões contratuais, tendo em vista o pagamento equivalente a cada uma das etapas previstas nos contratos, desde que demonstrada claramente sua conclusão e aprovação da AmGT.
15.4. Nesse sentido, o próprio TCU já se posicionou pela admissão, diante das especificidades do caso concreto, pela possibilidade do pagamento por etapas, desde que presentes garantias suficientes em prol da Administração (Acórdão 597/2008-TCU-Plenário (Relator: Ministro Guilherme Palmeira) ; 2309/2008-TCU-Plenário (Relator: Ministro Valmir Campelo) . Inclusive com previsão de admissibilidade de antecipação de pagamento. Tal fato, conforme demonstrado, não se verifica no caso em exame.
15.5. Ainda, nos Contratos 2190/OC/2017, 2191/OC/2017, 2844/OC/2018 e 2833/OC/2018, há previsão de garantias que correspondem a 5% do seu valor, o que garante, em caso de descumprimento das obrigações dos contratados, a possibilidade de glosa pela AmGT.
15.6. Adicionalmente à garantia supramencionada, os contratos estabelecem diversos mecanismos de proteção em caso de descumprimento, tais como sanções administrativas (multas, retenções e compensações de pagamento, nos termos da lei) .
15.7. Por fim, não merece prosperar a menção de que a AmGT já foi alertada, em outra oportunidade por esta Corte de Contas, sobre contraprestação de garantia para adiantamentos de pagamentos, referente ao processo das obras de construção da Usina Termelétrica de Mauá 3 (UTE Mauá 3) , tendo em vista que esta fiscalização trata-se de 'suposto' jogo de cronograma que diverge do assunto ora fiscalizado (adiantamento de pagamento) .
Contrato 2190/OC/2017, celebrado com a empresa Toshiba América do Sul Ltda.
15.8. No tocante ao Contrato 2190/OC/2017, firmado com a empresa Toshiba América do Sul Ltda., esclarece que os três transformadores adquiridos estão em trânsito, sendo que dois já estão no Porto de Manaus/AM (peça 95, p. 34) . O terceiro ainda está sendo transportado, conforme demonstra o conhecimento de embarque. Além disso, os acessórios dos transformadores já se encontram na Subestação Manaus (peça 95, p. 34) .
15.9. Dessa forma, verifica-se que todos os objetos do Contrato 2190/OC/2017 já foram devidamente entregues à AmGT.
Contrato 2191/OC/2017, celebrado com a empresa WEG Equipamentos Elétricos S.A.
15.10. Em relação ao Contrato 2191/OC/2017, firmado com a empresa WEG Equipamentos Elétricos S.A., informa que os transformadores, objeto do contrato em questão, já foram devidamente recebidos pela AmGT no dia 12/7/2018, bem como os seus acessórios, conforme se comprova pelas fotografias anexas (peça 95, p. 35) .
Contrato 2844/OC/2018, celebrado com a empresa Grid Solutions Transmissão de Energia Ltda.
15.11. Em relação ao Contrato 2844/OC/2018, informa que seu objeto não é um simples fornecimento de 'equipamentos', mas um sistema completo e complexo, envolvendo diversas atividades de engenharia, conforme escopo que lhe foi definido.
15.12. Nesse contexto, após assinatura do contrato, os projetos que configuram o primeiro marco de pagamento (cláusula 22 do contrato) já foram aprovados pela equipe técnica da AmGT, tendo em vista que estavam perfeitamente adequados às especificações técnicas que compuseram o processo licitatório. Ou seja, o objeto do primeiro marco de pagamento foi devidamente apresentado e atestado mediante a emissão do CRE (Certificado de Realização de Evento) , o qual foi emitido pela equipe técnica da AmGT.
15.13. Os demais marcos de pagamento seguirão, caso a contratada cumpra com as suas obrigações contratuais, o rito estabelecido no processo licitatório.
15.14. Por fim, salienta que, embora o contrato já tenha sido formalizado há aproximadamente cinco meses, ainda não houve pagamento à contratada.
Contrato 2833/OC/2018, celebrado com a empresa Siemens Ltda.
15.15. No que tange ao Contrato 2833/OC/2018, firmado com a empresa Siemens Ltda., trata-se de situação idêntica ao Contrato 2844/OC/2018, mencionado no item 15.11 desta instrução. Entretanto, relata que a empresa Siemens Ltda. ainda não concluiu nenhum evento e, por conseguinte, não houve nenhum pagamento decorrente.
Análise das manifestações da AmGT.
16. Inicialmente, no tocante à afirmação de que não foi alertada de que para suas próximas licitações fosse prevista contraprestação de garantia para adiantamentos de pagamentos, entende-se que não lhe assiste razão. O Acórdão 1175/2015-TCU-Plenário, de 13/5/2015, de Relatoria do Min. André de Carvalho, esclarece a questão:
'9.2. determinar à Amazonas Distribuidora de Energia S.A. que:
 (...) 
9.2.5. nas futuras licitações de obras, atente para critérios de aceitabilidade de preços que enfatize o equilíbrio entre o cronograma físico e o financeiro, evitando-se, assim, o jogo de cronograma e o adiantamento de valores às contratadas sem a respectiva contraprestação dos serviços e sem a garantia pelo adiantamento destes valores.'
 (grifou-se) 
16.1. Os argumentos de que as previsões de pagamentos previstos nos contratos não caracterizam o seu adiantamento, tendo em vista que são etapas do processo de fabricação do equipamento e que é prática do setor elétrico, já foram analisados pela equipe de auditoria, por ocasião de esclarecimentos durante a execução desta fiscalização.
' (...) de fato, como manifestado pela AmGT, antecipar pagamentos para antes da efetiva entrega dos equipamentos que requerem certo detalhamento é prática do setor elétrico. Isto ocorre porque a fabricação dos equipamentos é feita por etapas, que se iniciam no desenvolvimento do projeto, seguida da compra de insumos, fabricação, testes em fábrica, transporte para a obra, montagem e comissionamento. Em algumas dessas etapas são desembolsados percentuais dos valores dos equipamentos de forma a refletir os valores necessários à sua execução. Contudo, essa prática requer a adoção de cuidados, conforme previsto na legislação, requerendo-se do contrato garantias específicas para esse tipo de situação.'
 (grifou-se) 
16.2. Segundo exposto no relatório de fiscalização (peça 48, p. 18-21) , não se vedam os pagamentos previstos nos contratos para as etapas de fabricação do objeto contratado. Pelo contrário, entende-se que se fazem necessários pelas vultosas quantias a serem despendidas para sua consecução. Por outro lado, busca-se resguardar a estatal de risco de prejuízos pela não exigência legal de garantias estabelecidas no art. 38 do Decreto 93.872/1986, bem como evitar que gestores da AmGT possam vir a responder por eventuais danos, caso alguma das empresas contratadas não venham a adimplir o contrato.
16.3. Em relação à manifestação de que já existe previsão de garantias nos contratos, no valor de 5%, verifica-se que o montante estabelecido para essa garantia contratual genérica não cobre os vultosos recursos pagos para a realização das etapas anteriores à entrega do equipamento (objeto do contrato) . Nesse diapasão, o art. 38 do Decreto 93.872/1986 estabelece que os adiantamentos, ou parcelas pagas para etapas de fabricação anteriores à entrega efetiva do equipamento, devem ser resguardados por meio de garantias específicas, pois os objetos dos contratos ainda não foram entregues à estatal:
[Decreto 93.872/1986]
'Art. 38. Não será permitido o pagamento antecipado de fornecimento de materiais, execução de obra, ou prestação de serviço, inclusive de utilidade pública, admitindo-se, todavia, mediante as indispensáveis cautelas ou garantias, o pagamento de parcela contratual na vigência do respectivo contrato, convênio, acordo ou ajuste, segundo a forma de pagamento nele estabelecida, prevista no edital de licitação ou nos instrumentos formais de adjudicação direta.'
 (grifou-se) 
16.4. A tabela abaixo demonstra os valores despendidos para os pagamentos das etapas de fabricação e o montante de garantia genérica estabelecido para cada contrato:
Tabela 15 - Contratos com previsão de pagamentos para etapas de fabricação anteriores à entrega do objeto e sem apresentação de garantias.
	Contrato
	Data de assinatura
	Contratada
	Objeto
	Valor do Contrato (R$) 
	Adiantamento previsto, correspondente a 40% do equipamento principal (R$) 
	Valores das garantias (5%) previstas nos contratos.

	2190/OC/2017
	15/09/2017
	TOSHIBA
	3 Transformadores monofásicos, 245/72,5/15 KV
	5.991.000,00
	2.344.000,00
	299.550,00

	2191/OC/2017
	15/09/2017
	WEG
	2 Autotransformadores trifásicos, 245/145/15 KV
	6.885.000,00
	2.648.000,00
	344.250,00

	2844/OC/2018
	26/04/2018
	GRID
	Sistema de Proteção, Controle e Supervisão - SPCS para o 4º banco de transformadores monofásicos 242/72,5-15 KV da SE MANAUS
	1.305.963,12
	388.639,43
	65.298,16

	2833/OC/2018
	26/04/2018
	SIEMENS
	Aquisição de Sistema de Proteção, Controle e Supervisão e oscilografia - SPCS para os 3º e 4º Autotransformadores trifásicos 230/138/13,8 KV da SE JORGE TEIXEIRA
	1.294.000,00
	403.320,20
	64.700,00

		Total (R$) 
	5.783.959,00
	773.798,16

16.5. O valor da garantia contratual genérica prevista no contrato, no valor de R$ 5%, não é suficiente para suportar o ônus de eventual inadimplemento contratual, por parte do contratado, decorrente do pagamento da etapa anterior à entrega do equipamento.
16.6. Além disso, as demais sanções previstas nos contratos não têm o condão de suprir o levantamento dos valores porventura dados em garantias específicas pelos contratados, pois não são previstas contratualmente para esse fim.
16.7. As informações relativas à efetiva entrega dos equipamentos dos Contratos 2190/OC/2017 e 2191/OC/2017 não ilidem a falha encontrada na formalização dos contratos, tendo em vista a ausência de garantias específicas que visassem resguardar a estatal de prejuízos decorrentes de eventuais inadimplementos. Por outro lado, observa-se que, para esses contratos, o risco potencial de inadimplência já não mais subsiste, em razão de os equipamentos já estarem nos locais para a devida instalação nas subestações.
16.8. Por sua vez, o risco ainda persiste para os Contratos 2844/OC/2018 e 2833/OC/2018, haja vista que, segundo informações da AmGT, os equipamentos ainda não foram entregues pelos contratados.
16.9. Ante a situação, caberia determinar à AmGT que cobrasse as garantias específicas para os pagamentos das etapas anteriores à efetiva entrega do equipamento mediante alterações nos contratos firmados com as empresas Grid Solutions e Siemens Ltda.
16.10. Todavia, as alterações contratuais acaso promovidas trarão ônus às empresas contratadas, em razão de as garantias não estarem inicialmente previstas, o que provocaria o desequilíbrio financeiro nos contratos ora firmados, uma vez que tais custos não foram dimensionados pelas empresas por ocasião das propostas apresentadas na licitação.
16.11. Assim, em respeito aos princípios da boa-fé e da segurança jurídica que permeiam a relação estabelecida entre os signatários dos contratos e a AmGT, e considerando, ainda, que os contratados não participaram da elaboração dos termos contratuais estabelecidos, entende-se que não é razoável que seja cobrada a garantia neste momento. Deve-se sopesar o potencial inadimplemento dos contratos com os incrementos financeiros reais advindos da alteração contratual decorrentes da exigência das garantias específicas para os pagamentos das etapas anteriores à efetiva entrega do equipamento.
16.12. Ante o exposto, neste momento, é fato que a exigência de garantia específica para os pagamentos anteriores à entrega do equipamento traria custos adicionais à administração pública em face das alterações contratuais advindas.
16.13. No entanto, entende-se que cabe audiência dos responsáveis, nos termos da matriz de responsabilização descrita adiante, a fim de ouvir suas razões de justificativa, por não estabelecerem garantias específicas nos Contratos 2190/OC/2017, 2191/OC/2017, 2844/OC/2018 e 2833/OC/2018, consoante prevê o art. 38 do Decreto 93.872/1986, visto que a sua ausência expõe a AmGT a risco de prejuízos pela eventual inadimplência do contratado.
Resposta à oitiva da empresa Siemens Ltda. sobre o achado 2: previsão de adiantamento de pagamento sem a apresentação das garantias contratuais (Contrato 2833/OC/2018) 
17. Em síntese, a empresa Siemens Ltda. manifestou o que segue (peça 93, p. 28-34) :
17.1. A empresa providenciou a contratação de seguro-garantia (peça 94) , cujo objeto compatibiliza com as exigências contidas no edital do certame, pois sua cobertura é ampla e cobre qualquer tipo de inadimplemento contratual por parte do contratado.
17.2. Assim, não há como se defender que a garantia prestada traria qualquer exceção à cobertura de inadimplemento decorrente do recebimento de adiantamentos de pagamentos sem a respectiva contraprestação. Se a cláusula é geral, certamente que alcança as situações específicas ora abordadas.
17.3. Ademais, não há nas Leis 8.666/1993 e 10.520/2002, nas normas internas do órgão contratante, ou mesmo no Decreto 93.872/1986, qualquer imposição para que o contratado preste garantia específica para os casos de adiantamento de pagamentos, cujo eventual inadimplemento não apresenta qualquer excepcionalidade a demandar a cobertura especial.
17.4. A disposição contida no art. 38, do Decreto 93.872/1986, invocada pela equipe técnica como fundamento para a vedação de adiantamentos, comporta interpretação a contrario sensu, autorizando, assim, que essa forma de pagamento seja autorizada em casos específicos.
17.5. A redação do dispositivo legal, de modo diverso da que pressupõe a Secex/AM, não é proibitiva, mas simplesmente restritiva, no sentido de que, de fato, a regra se coaduna com o pagamento posterior ao adimplemento da parcela pela contratado, o que nem de longe afasta a possibilidade, ainda que excepcional, de adiantamento de pagamentos.
17.6. A elaboração de projetos e fabricação dos equipamentos que constituem o objeto das contratações avaliadas apresentam custos altíssimos, de modo que a realização de pagamentos de forma prévia à quitação da parcela do contratado serve não somente para alavancar a operação, como também para permitir a maior atratividade de empresas privadas e a ampliação da competitividade.
17.7. Tivesse a contratada que arcar com os custos totais da fabricação, sem a disponibilização de quaisquer recursos até a entrega efetiva do bem, seria pouco provável que tivesse até mesmo oferecido proposta para o certame, na medida em que o ônus a que estaria sujeita, em uma lógica competitiva de mercado, não lhe trariam vantagens suficientes para que a contratação fosse de seu interesse.
Resposta à oitiva da empresa Grid Solutions Transmissão de Energia Ltda. sobre achado 2: previsão de adiantamento de pagamento sem a apresentação das garantias contratuais (Contrato 2844/OC/2018) .
18. Em síntese, a empresa Grid Solutions Transmissão de Energia Ltda. manifestou o que segue (peça 73) :
18.1. Em relação ao previsto no art. 65, inciso II, alínea 'c', da Lei 8.666/1993, nunca houve qualquer modificação, por acordo entre as partes signatárias, das previsões contratuais. A forma de pagamento foi estabelecida pelo edital do Pregão 015/PRE/2018, sendo integralmente acatada e na qual a Grid Solutions se baseou para compor sua proposta. Não se pode falar em violação desse dispositivo legal, portanto.
18.2. O objeto do contrato não é um fornecimento simples de 'equipamentos', mas um sistema completo, complexo, e que envolve diversas atividades de engenharia para que seja possível a efetiva entrega de materiais de forma a atender perfeitamente as exigências do contrato e as necessidades do cliente.
18.3. Os eventos pagos são trabalhos técnicos complexos, os quais dependem do dispêndio de consideráveis recursos pela contratada e compõem parcela essencial do objeto contratual. Portanto, devem ser tempestivamente remunerados para que seja garantido o equilíbrio econômico-financeiro da contratação.
18.4. Esse formato de cronograma físico-financeiro é prática de mercado e extremamente comum para esse escopo de contratação, uma vez que, caso o pagamento fosse efetuado tão-somente na entrega física de bens, o contrato se tornaria extremamente oneroso para a empresa fornecedora, tornando-se excessivamente desvantajosa a contratação, pois a empresa contratada seria obrigada a desempenhar um grande número de atividades contratuais sem a respectiva remuneração.
18.5. Os dois primeiros pagamentos a serem efetuados pela contratada não configuram adiantamento, visto que apenas serão realizados após a contratada evidenciar o cumprimento das obrigações contratuais correspondentes, conforme disposição contratual. Além disso, as duas primeiras parcelas do pagamento do contrato, a que o TCU chama 'adiantamento', equivalem a 40% do valor do 'sistema', isto é, trata-se somente do item 01 do escopo do contrato, o que corresponde a apenas 30% do seu valor total.
18.6. Adicionalmente, não procede a alegação de que o contrato expõe a AmGT a risco de inexecução, pois há exigência de prestação de uma garantia pela empresa contratada, no valor de 5% do valor do contrato. Tal garantia poderá ser executada pela contratante em qualquer caso de descumprimento contratual pela contratada. Ainda, o contrato estabelece diversos mecanismos de proteção para a contratante.
18.7. O estabelecimento de regras de pagamento justas e proporcionais à execução contratual foi fator determinante para que a Grid Solutions decidisse participar da licitação em tela. A modificação do fluxo de pagamentos do contrato, além de injusta, acarretaria graves prejuízos à execução contratual. Nesse contexto, calculou seu preço com base não apenas no escopo principal, mas nos ônus e obrigações acessórias do contrato, incluindo a garantia financeira a ser apresentada. Sabe-se que garantias financeiras em bancos ou instituições de primeira linha tem um custo bastante elevado, o que impacta fortemente no preço contratado.
18.8. Por consequência, é evidente que tais alterações unilaterais e supervenientes à composição da oferta ocasionariam profundo desequilíbrio econômico-financeiro no contrato, o que deve ser evitado de todas as maneiras.
18.9. Dessa forma, não se pode determinar a alteração póstuma do fluxo de pagamento desse contrato, ou mesmo onerá-lo com garantias financeiras adicionais, extremamente custosas para a empresa contratada. Ainda, não se pode admitir que um ato unilateral da Administração acarrete prejuízos à contratada que, de boa-fé, apresentou proposta justa baseada estritamente nos termos do edital, especialmente quando não houve qualquer fato superveniente que justificasse tal alteração.
Resposta à oitiva da empresa WEG Equipamentos Elétricos S.A. sobre achado 2: previsão de adiantamento de pagamento sem a apresentação das garantias contratuais (Contrato 2191/OC/2017) .
19. Em síntese, a empresa WEG Equipamentos Elétricos S.A. manifestou o que segue (peça 91) :
19.1. A garantia contratual para esse processo foi emitida em 15/9/2017, com vencimento em 16/9/2019, junto à seguradora J. Malucelli, sob a apólice 01-0776-0166955 (peça 91, p. 24-35) . A apólice emitida está consoante com o disposto na Cláusula 9.1 do Contrato 2191/OC/2017, ou seja, com valor correspondente a 5% do valor total da contratação.
19.2. O contrato em referência não sofreu qualquer alteração que devesse ser formalizada por aditamento, motivo pelo qual a WEG, até o presente momento, não a apresentou e/ou substituiu a garantia já emitida, bem como não foi demandada pela AmGT para fazê-lo.
19.3. Por fim, relata que, caso a garantia apresentada não seja suficiente, compromete-se a enviar a correspondente atualização/substituição, tão logo solicitada, de modo a sanar eventual irregularidade formal no processo de fornecimento.
Resposta à oitiva da empresa Toshiba América do Sul Ltda. sobre achado 2: previsão de adiantamento de pagamento sem a apresentação das garantias contratuais (Contrato 2190/OC/2017) .
20. Em síntese, a empresa Toshiba América do Sul manifestou o que segue (peça 79) :
20.1. Preliminarmente, informa que mudou a sua denominação social para Transformadores e Serviços de Energia das Américas Ltda. (TSEA) (peça 84) .
20.2. A vigésima quarta cláusula do Contrato 2190/OC/2017 previu de forma expressa o pagamento parcelado de acordo com os respectivos eventos geradores. A realização de pagamento em parcelas até a efetiva entrega dos equipamentos principais de subestações é praxe do setor elétrico, consoante exposto no relatório de auditoria (peça 48) .
20.3. A adoção dessa sistemática é plenamente justificada em razão do elevado custo de projeto, fabricação em etapas (elaboração de projeto, aquisição insumos, realização de testes em fábrica, aprovação do cliente , transporte, montagem e comissionamento) e customizações necessárias ao exato atendimento das especificações técnicas determinadas no edital.
20.4. Todos os valores recebidos pela TSEA foram com base nos respectivos eventos geradores. Em outras palavras, para fazer jus aos pagamentos, a TSEA precisou primeiramente realizar a contraprestação estabelecida nos exatos termos contratuais. Não há que se falar, portanto, em suposta antecipação de pagamento.
20.5. As condições de fornecimento previstas em edital (despesas, tributos, encargos sociais, garantias exigidas, transporte, etc.) , sobretudo as condições de pagamento, são essenciais à composição do preço a ser praticado na licitação. E exatamente após considerar todas essas condições é que a TSEA foi vencedora do processo licitatório por ter apresentado melhor preço para o fornecimento dos transformadores.
20.6. A intenção de alteração das condições previstas em edital e reproduzidas no contrato ou a exigência de prestação de garantia adicional pela TSEA para o recebimento dos valores que lhes são devidos inevitavelmente comprometerá o equilíbrio econômico-financeiro do contrato.
20.7. Os equipamentos já foram fabricados, inspecionados e aprovados pela AmGT, conforme Certificado de Realização de Evento 3 (peça 80) . Atualmente, parte substancial dos equipamentos já se encontra em transporte à AmGT (peças 81-83) . Apenas após a sua entrega efetiva e completa, prevista para setembro/2018, é que a TSEA receberá a maior parte do preço (55% do valor contratado) .
20.8. Portanto, não é razoável que se exija, após o cumprimento substancial das obrigações estabelecidas, a alteração compulsória e unilateral do contrato para a prestação de garantias adicionais. Além disso, tendo em vista que os equipamentos já estão em transporte para a AmGT, não há que se falar em risco de inadimplência contratual ou impedimento do prosseguimento das obras de ampliação da Subestação Manaus.
Análise das manifestações das empresas.
21. As informações apresentadas pelas empresas Siemens Ltda., Grid Solutions Transmissão de Energia Ltda., WEG Equipamentos Elétricos S.A. e Transformadores e Serviços de Energia das Américas Ltda. (TSEA) (antiga Toshiba América do Sul Ltda.) são semelhantes às que foram manifestadas pela AmGT. Invocam que já existia previsão de garantia contratual, bem como que alterações unilaterais e supervenientes à composição das propostas acarretariam elevado desequilíbrio econômico-financeiro no contrato. Além disso, acrescentam que os objetos de seus contratos envolvem um elevado custo para a sua consecução.
21.1. Sendo assim, remete-se à analise já efetuada sobre o assunto, constante no item 16 e seguintes desta instrução.
22. Em face das análises empreendidas, propõe-se audiência do:
a)  Sr. João Batista Rocha do Carmo Júnior, responsável por realizar a pesquisa de preços que embasou o orçamento estimado do Pregão 013/PRE/2018, em razão de não avaliar de forma crítica, durante a fase preparatória da licitação, os orçamentos respostas à cotação de preços; e de cotar equipamento (disjuntor) com características distintas do que foi licitado;
b)  Sra. Sheyla Maria Nogueira Ribeiro, Gerente do Departamento de Engenharia da Transmissão, responsável por elaborar o termo de referência do Pregão 013/PRE/2018, em razão de estabelecer equipamento (disjuntor) com características distintas do que foi cotado;
c)  Sr. Wady Charone Júnior, Diretor-Presidente, por ter assinado os Contratos 2190/OC/2017, 2191/OC/2017 e 2833/OC/2018, em nome da AmGT, para que se manifeste acerca das irregularidades decorrentes da ausência de garantias específicas para pagamentos de etapas anteriores à entrega dos equipamentos objetos dos contratos, em afronta ao art. 62 da Lei 4.320/1964 e art. 38 do Decreto 93.872/1986;
d)  Sr. Vladimir F. Paixão e Silva, Diretor de Produção, por ter assinado os Contratos 2190/OC/2017, 2191/OC/2017, 2844/OC/2018 e 2833/OC/2018, em nome da AmGT, para que se manifeste acerca das irregularidades decorrentes da ausência de garantias específicas para pagamentos de etapas anteriores à entrega dos equipamentos objetos dos contratos, em afronta ao art. 62 da Lei 4.320/1964 e art. 38 do Decreto 93.872/1986;
e)  Sr. Adriano Marcos Yida, Diretor Administrativo e Financeiro, por ter assinado o Contrato 2844/OC/2018, em nome da AmGT, para que se manifeste acerca das irregularidades decorrentes da ausência de garantias específicas para pagamentos de etapas anteriores à entrega do equipamento objeto do contrato, em afronta ao art. 62 da Lei 4.320/1964 e art. 38 do Decreto 93.872/1986;
23. Ainda, propõe-se, por ocasião da análise de mérito, dar ciência à AmGT de que a realização de pesquisa de preços somente junto a potenciais fornecedores fragiliza o orçamento estimado para as suas licitações, tendo em vista que impede a administração pública de avaliar a vantajosidade da proposta, bem como o custo decorrente da contratação, o que afronta o art. 3º, caput, da Lei 8.666/1993 e § 2º, art. 9º do Decreto 5.450/2005 (pregão eletrônico) .
24. Ocorrência 1: falhas graves que violaram normas (Leis 8.666/1993, 10.520/2002 e Decreto 5.450/2005) que disciplinam o fluxo de processo licitatório na administração pública, na fase preparatória do Pregão 013/PRE/2018, em razão de:
a) ausência de avaliação crítica do orçamento resposta da empresa ABB Ltda. à cotação de preços, tendo em vista que não previa custos relativos a frete e tributos;
b) cotação de equipamento (disjuntor) com características distintas do que foi licitado;
c) elaboração de termo de referência de equipamento (disjuntor) com características distintas do que foi cotado.
25. Situação encontrada:
25.1. Na fase preparatória do Pregão 013/PRE/2018, segundo informações da AmGT e empresa ABB Ltda., identificou-se que o equipamento (disjuntor) cotado possuía características distintas daquele que foi licitado.
25.2. Ainda, constatou-se que não houve avaliação crítica do orçamento resposta da empresa ABB Ltda. à cotação de preços, visto que não apresentava custos elementares (frete e tributos) para a correta formulação do orçamento estimado da licitação.
26. Objeto: Pregão Eletrônico 013/PRE/2018.
27. Critério: art. 3º, caput da Lei 8.666/1993; art. 3º, incisos I e III da Lei 10.520/2002; e art. 9º, §2º do Decreto 5.450/2005 (pregão eletrônico) .
28. Evidências: declaração de justificativa de preço (peça 14, p. 33-34) , respostas às oitivas da AmGT (peça 95) e ABB Ltda. (peça 92) , termo de referência do Pregão 013/PRE/2018 (peça 14, p. 171-186) e solicitação de proposta de preços ABB Ltda. (peça 41) .
29. Causa: planejamento inadequado da licitação.
30. Consequências: fragiliza potencialmente o orçamento estimado da licitação, impede a avaliação dos custos da contratação decorrente, enseja aceitação de propostas desvantajosas à administração pública e dificulta aos licitantes a formulação de suas propostas.
31. Responsável 1: João Batista Rocha do Carmo Júnior (XXX.158.952-XX) , colaborador da AmGT, responsável por realizar a pesquisa de preços que fundamentou o orçamento estimado do Pregão 013/PRE/2018.
32. Condutas:
a) não avaliar de forma crítica o orçamento resposta da empresa ABB Ltda. à cotação de preços;
b) cotar equipamento (disjuntor) com características distintas do que foi licitado.
33. Nexo de Causalidade: a ausência de avaliação crítica do orçamento resposta da empresa ABB Ltda. e a cotação de equipamento com características distintas do que foi licitado fragilizam potencialmente o orçamento estimado da licitação, impedem a avaliação dos custos da contratação decorrente, ensejam aceitação de propostas desvantajosas à administração pública e dificultam aos licitantes a formulação de suas propostas, o que atenta contra a economicidade dos contratos celebrados.
34. Culpabilidade: considerando que o responsável fora designado para realizar a pesquisa de preços que embasaria o orçamento estimado do pregão, é razoável afirmar que deveria deter, em algum nível, a capacidade de avaliar de forma crítica as respostas à cotação de preços, bem como de cotar equipamento (disjuntor) idêntico ao que seria licitado e contratado pela AmGT. A ausência de uma avaliação crítica por parte do responsável resulta na impossibilidade de se identificar a boa-fé em sua ação. Portanto, a conduta do responsável é considerada culpável, ou seja, reprovável, razão pela qual ele deve ser ouvido em audiência.
35. Responsável 2: Sheyla Maria Nogueira Ribeiro (XXX.039.632-XX) , Gerente do Departamento de Engenharia da Transmissão, responsável por elaborar o termo de referência do Pregão 013/PRE/2018.
36. Conduta: elaborar termo de referência (Pregão 013/PRE/2018) de equipamento (disjuntor) com características distintas do que foi cotado.
37. Nexo de Causalidade: a elaboração de termo de referência de equipamento com características distintas do que foi cotado impede a avaliação dos custos da contratação decorrente, enseja aceitação de propostas desvantajosas à administração pública e dificulta aos licitantes a formulação de suas propostas, o que atenta contra a economicidade dos contratos celebrados.
38. Culpabilidade: considerando que a responsável fora designada para elaborar o termo de referência do Pregão 013/PRE/2018, é razoável afirmar que deveria deter, em algum nível, a capacidade de avaliar as características do equipamento (disjuntor) que fora cotado. A ausência de uma avaliação crítica por parte da responsável resulta na impossibilidade de se identificar a boa-fé em sua ação. Portanto, a conduta da responsável é considerada culpável, ou seja, reprovável, razão pela qual ela deve ser ouvida em audiência.
39. Ocorrência 2: ausência de garantias específicas para pagamentos de etapas anteriores à entrega efetiva de equipamentos, nos Contratos 2190/OC/2017, 2191/OC/2017, 2844/OC/2018 e 2833/OC/2018, em afronta ao art. 62 da Lei 4.320/1964 e art. 38 do Decreto 93.872/1986.
40. Situação encontrada:
40.1. Identificou-se que os Contratos 2190/OC/2017, 2191/OC/2017, 2844/OC/2018 e 2833/OC/2018 previam pagamentos em etapas anteriores à entrega efetiva dos equipamentos que estavam descritos nos seus objetos.
40.2. Embora não sejam vedados tais pagamentos, conforme exposto no relatório de fiscalização (peça 48) , a legislação regente (art. 38 do Decreto 93.872/1986) e a jurisprudência deste Tribunal (Acórdão 1879/2011-TCU-Plenário, da relatoria do Min. Augusto Nardes, 374/2011-TCU-Plenário, da relatoria do Min. Ubiratan Aguiar, 918/2009- TCU-Plenário, da relatoria do Min. José Jorge, 1.726/2008-TCU-Plenário, da relatoria do Min. Augusto Sherman, 948/2007-TCU-Plenário, da relatoria do Min. Valmir Campelo, 2.565/2007- TCU-1ª Câmara, da relatoria do Min. Aroldo Cedraz e 1.442/2003-TCU-1ª Câmara, de relatoria do Min. Marcos Vilaça) disciplinam que, a fim de se resguardar de eventuais inadimplementos contratuais por parte dos contratados, a administração pública deve exigir garantias específicas para mitigar os riscos envolvidos na contratação, tendo em vista a vultosidade dos pagamentos feitos antes da entrega definitiva dos equipamentos contratados.
41. Objetos: Contratos 2190/OC/2017, 2191/OC/2017, 2844/OC/2018 e 2833/OC/2018.
42. Critério: art. 62 da Lei 4.320/1964 e art. 38 do Decreto 93.872/1986.
43. Evidências: Contratos 2190/OC/2017 (peça 33) , 2191/OC/2017 (peça 34) , 2844/OC/2018 (peça 31) e 2833/OC/2018 (peça 32) .
44. Causa: planejamento inadequado da licitação.
45. Consequência: expõe a administração pública ao risco de não ser devidamente ressarcida por eventuais inadimplementos contratuais por parte dos contratados.
46. Responsável 1:. Sr. Wady Charone Júnior (XXX.141.042-XX) , Diretor-Presidente da AmGT, 21/8/2017 até 31/7/2019.
46.1. Conduta: assinar os Contratos 2190/OC/2017, 2191/OC/2017 e 2833/OC/2018, em nome da AmGT, sem estabelecer garantia específica para pagamentos de etapas anteriores à entrega efetiva do equipamento objeto do respectivo contrato, em afronta ao art. 62 da Lei 4.320/1964 e art. 38 do Decreto 93.872/1986.
47. Responsável 2:. Sr. Vladimir F. Paixão e Silva (XXX.000.862-XX) , Diretor de Produção da AmGT, 1º/8/2017 até 31/07/2019.
47.1. Conduta: assinar os Contratos 2190/OC/2017, 2191/OC/2017, 2844/OC/2018 e 2833/OC/2018, em nome da AmGT, sem estabelecer garantia específica para pagamentos de etapas anteriores à entrega efetiva do equipamento objeto do respectivo contrato, em afronta ao art. 62 da Lei 4.320/1964 e art. 38 do Decreto 93.872/1986.
48. Responsável 3:. Sr. Adriano Marcos Yida (XXX.229.501-XX) , Diretor Administrativo e Financeiro, 27/7/2016 até 28/4/2019.
48.1. Conduta: assinar o Contrato 2844/OC/2018, em nome da AmGT, sem estabelecer garantia específica para pagamentos de etapas anteriores à entrega efetiva do equipamento objeto do respectivo contrato, em afronta ao art. 62 da Lei 4.320/1964 e art. 38 do Decreto 93.872/1986.
49. Nexo de Causalidade: ao assinar contrato, sem previsão de garantia específica para os pagamentos de etapas anteriores à entrega efetiva do equipamento, expõe a administração pública a riscos de não obter ressarcimento, em face de eventuais inadimplementos contratuais por parte dos contratados.
50. Culpabilidade: em que pese o fato de os responsáveis terem se pautado em pareceres da área técnica e jurídica, esses, por seus cargos, deveriam deter, em algum nível, a capacidade de avaliar a razoabilidade dos termos contratuais. A ausência de uma avaliação crítica por parte dos responsáveis resulta na impossibilidade de se identificar a boa-fé em sua ação. Portanto, a conduta dos responsáveis é considerada culpável, ou seja, reprovável, razão pela qual eles devem ser ouvidos em audiência.
Análise do Prazo de Prescrição da Pretensão Punitiva
51. Com relação à ocorrência da prescrição da pretensão punitiva, este Tribunal aprovou por meio do Acórdão 1441/2016-TCU-Plenário (redator Walton Alencar Rodrigues) incidente de uniformização de jurisprudência em que firma o entendimento de que a matéria se subordina ao prazo prescricional de dez anos indicado no art. 205 do Código Civil, contado a partir da data de ocorrência da irregularidade a ser sancionada.
51.1. No presente caso, considera-se o possível ato irregular mais antigo praticado em 15/9/2017 - data da assinatura do Contrato 2190/OC/2017 -, sendo essa data mais benéfica aos responsáveis. Portanto, ainda não houve o transcurso do prazo de dez anos.
CONCLUSÃO
52. Em face das análises empreendidas na seção 'Exame Técnico', propõe-se audiência de João Batista Rocha do Carmo Júnior, colaborador da AmGT; e de Sheyla Maria Nogueira Ribeiro, Gerente do Departamento de Engenharia da Transmissão, para que se manifestem sobre os fatos descritos na 'ocorrência 1'.
52.1. Ainda, propõe-se audiência de Wady Charone Júnior, Diretor-Presidente da AmGT; Sr. Vladimir F. Paixão e Silva, Diretor de Produção da AmGT; e Sr. Adriano Marcos Yida, Diretor Administrativo e Financeiro, para que se manifestem acerca dos fatos descritos na 'ocorrência 2'.
52.2. Por fim, propõe-se, por ocasião da análise de mérito, dar ciência à AmGT de que a realização de pesquisa de preços somente junto a potenciais fornecedores fragiliza o orçamento estimado para as suas licitações, tendo em vista que impede a administração pública de avaliar a vantajosidade da proposta, bem como o custo decorrente da contratação, o que afronta o art. 3º, caput, da Lei 8.666/1993 e § 2º, art. 9º do Decreto 5.450/2005 (pregão eletrônico) .
52.3. O relatório de auditoria (peça 48) , a análise empreendida nesta instrução e a matriz de responsabilização descrita anteriormente fundamentam as audiências propostas.
PROPOSTA DE ENCAMINHAMENTO
53. Ante todo o exposto, submetem-se os autos à consideração superior, propondo:
54. Realizar, com fundamento no art. 43, inciso II, da Lei 8.443/1992 c/c o art. 250, inciso IV, do Regimento Interno do TCU, a audiência dos responsáveis abaixo, para que, no prazo de quinze dias, apresente razões de justificativa pelas ocorrências indicadas:
55. Ocorrência 1: falhas graves que violaram normas (Leis 8.666/1993, 10.520/2002 e Decreto 5.450/2005) que disciplinam o fluxo de processo licitatório na administração pública, na fase preparatória do Pregão 013/PRE/2018, em razão de:
a) ausência de avaliação crítica do orçamento resposta da empresa ABB Ltda. à cotação de preços, tendo em vista que não previa custos relativos a frete e tributos;
b) cotação de equipamento (disjuntor) com características distintas do que foi licitado;
c) elaboração de termo de referência de equipamento (disjuntor) com características distintas do que foi cotado.
55.1. Responsável 1: João Batista Rocha do Carmo Júnior (XXX.158.952-XX) , colaborador da AmGT, responsável por realizar a pesquisa de preços que fundamentou o orçamento estimado do Pregão 013/PRE/2018.
55.2. Condutas:
a) não avaliar de forma crítica o orçamento resposta da empresa ABB Ltda. à cotação de preços;
b) cotar equipamento (disjuntor) com características distintas do que foi licitado.
55.3. Nexo de Causalidade: a ausência de avaliação crítica do orçamento resposta da empresa ABB Ltda. e a cotação de equipamento com características distintas do que foi licitado fragilizam potencialmente o orçamento estimado da licitação, impedem a avaliação dos custos da contratação decorrente, ensejam aceitação de propostas desvantajosas à administração pública e dificultam aos licitantes a formulação de suas propostas, o que atenta contra a economicidade dos contratos celebrados.
55.4. Responsável 2: Sheyla Maria Nogueira Ribeiro (XXX.039.632-XX) , Gerente do Departamento de Engenharia da Transmissão, responsável por elaborar o termo de referência do Pregão 013/PRE/2018.
55.5. Conduta: elaborar termo de referência (Pregão 013/PRE/2018) de equipamento (disjuntor) com características distintas do que foi cotado.
55.6. Nexo de Causalidade: a elaboração de termo de referência de equipamento com características distintas do que foi cotado impede a avaliação dos custos da contratação decorrente, enseja aceitação de propostas desvantajosas à administração pública e dificulta aos licitantes a formulação de suas propostas, o que atenta contra a economicidade dos contratos celebrados.
55.7. Evidências: declaração de justificativa de preço, respostas às oitivas da AmGT e ABB Ltda., termo de referência do Pregão 013/PRE/2018 e solicitação de proposta de preços ABB Ltda.
55.8. Normas infringidas: art. 3º, caput da Lei 8.666/1993; art. 3º, incisos I e III da Lei 10.520/2002; e art. 9º, §2º do Decreto 5.450/2005 (pregão eletrônico) .
56. Ocorrência 2: ausência de garantias específicas para pagamentos de etapas anteriores à entrega efetiva de equipamentos, nos Contratos 2190/OC/2017, 2191/OC/2017, 2844/OC/2018 e 2833/OC/2018, em afronta ao art. 62 da Lei 4.320/1964 e art. 38 do Decreto 93.872/1986.
56.1. Responsável 1:. Sr. Wady Charone Júnior (XXX.141.042-XX) , Diretor-Presidente da AmGT, 21/8/2017 até 31/7/2019.
56.2. Conduta: assinar os Contratos 2190/OC/2017, 2191/OC/2017 e 2833/OC/2018, em nome da AmGT, sem estabelecer garantia específica para pagamentos de etapas anteriores à entrega efetiva do equipamento objeto do respectivo contrato, em afronta ao art. 62 da Lei 4.320/1964 e art. 38 do Decreto 93.872/1986.
56.3. Responsável 2:. Sr. Vladimir F. Paixão e Silva (XXX.000.862-XX) , Diretor de Produção da AmGT, 1º/8/2017 até 31/07/2019.
56.4. Conduta: assinar os Contratos 2190/OC/2017, 2191/OC/2017, 2844/OC/2018 e 2833/OC/2018, em nome da AmGT, sem estabelecer garantia específica para pagamentos de etapas anteriores à entrega efetiva do equipamento objeto do respectivo contrato, em afronta ao art. 62 da Lei 4.320/1964 e art. 38 do Decreto 93.872/1986.
56.5. Responsável 3:. Sr. Adriano Marcos Yida (XXX.229.501-XX) , Diretor Administrativo e Financeiro, 27/7/2016 até 28/4/2019.
56.6. Conduta: assinar o Contrato 2844/OC/2018, em nome da AmGT, sem estabelecer garantia específica para pagamentos de etapas anteriores à entrega efetiva do equipamento objeto do respectivo contrato, em afronta ao art. 62 da Lei 4.320/1964 e art. 38 do Decreto 93.872/1986.
56.7. Nexo de Causalidade: ao assinar contrato, sem previsão de garantia específica para os pagamentos de etapas anteriores à entrega efetiva do equipamento, expõe a administração pública a riscos de não obter ressarcimento, em face de eventuais inadimplementos contratuais por parte dos contratados.
56.8. Evidências: Contratos 2190/OC/2017, 2191/OC/2017, 2844/OC/2018 e 2833/OC/2018.
56.9. Normas infringidas: art. 62 da Lei 4.320/1964 e art. 38 do Decreto 93.872/1986.
59. Encaminhar aos responsáveis cópia desta instrução e da peça 48 (relatório de auditoria) , a fim de subsidiar as razões de justificativa requeridas."
	É o Relatório.

8.1. Raphael de Mello Losacco (235.127/OAB-SP) e outros, representando ABB Ltda.
8.2. Gustavo Franco Ferreira (236811/OAB-SP) e outros, representando Siemens Ltda.
8.3. Gustavo Andere Cruz (68.004/OAB-MG) e outros, representando Amazonas Geração e Transmissão de Energia S.A.

Não atuou.

RELATÓRIO DE AUDITORIA. FISCOBRAS 2018. EDITAIS E CONTRATOS REFERENTES À AQUISIÇÃO DE EQUIPAMENTOS PARA IMPLANTAÇÃO DE REFORÇOS EM INSTALAÇÕES DE TRANSMISSÃO DE ENERGIA ELÉTRICA NAS SUBESTAÇÕES DE MANAUS E JORGE TEIXEIRA, EM MANAUS/AM. INDÍCIOS DE IRREGULARIDADES NO ORÇAMENTO. POSSÍVEL SOBREPREÇO. PREVISÃO DE ADIANTAMENTO DE PAGAMENTOS SEM CORRESPONDENTE APRESENTAÇÃO DE GARANTIAS CONTRATUAIS. OITIVAS. AUSÊNCIA DE SOBREPREÇO. CONFIRMAÇÃO DAS DEMAIS IRREGULARIDADES. INVIABILIDADE FÁTICA DE SE ALTERAREM CONTRATOS PARA INCLUSÃO DAS GARANTIAS. DETERMINAÇÃO. DAR CIÊNCIA.

RELATÓRIO DE AUDITORIA (RA)

Secretaria de Fiscalização de Infraestrutura de Energia Elétrica (SeinfraEletrica); Secretaria de Controle Externo no estado do Amazonas (Sec-AM)

Trata-se de auditoria realizada na empresa Amazonas Geração e Transmissão de Energia S.A. (AmGT) , no âmbito do Fiscobras 2018, para avaliar a conformidade de licitações e contratos para o fornecimento de equipamentos para a implantação de reforços em instalações de transmissão de energia elétrica nas subestações Manaus e Jorge Teixeira, em Manaus/AM.
O escopo da auditoria abrangeu os seguintes editais e contratos:
	Edital
	Objeto (resumo) 
	Contrato nº 
	Valor contratado (R$) 
	Empresa contratada

	027/PRE/2017 
	Aquisição de 3 transformadores monofásicos, incluindo sobressalentes
	2190/OC/2017
	5.991.000,00
	TOSHIBA

	027/PRE/2017 
	Aquisição de 2 autransformadores trifásicos, incluindo sobressalentes
	2191/OC/2017
	6.885.000,00
	WEG

	013/PRE/2018
	Aquisição de disjuntores, incluindo sobressalentes
	2773/OC/2018
	1.357.427,86
	ABB

	015/PRE/2018
	Aquisição de Sistema de Proteção, Controle e Supervisão - SPCS para o 4º banco de transformadores monofásicos, incluindo sobressalente
	2844/OC/2018
	1.305.963,12
	GRID

	016/PRE/2018
	Aquisição de Sistema de Proteção, Controle e Supervisão e oscilografia - SPCS para os 3º e 4º Autotransformadores trifásicos, incluindo sobressalente
	2833/OC/2018
	1.294.000,00
	SIEMENS

	027/PRE/2018
	Aquisição de seccionadoras tripolares, incluindo sobressalentes
	2817/OC/2018
	1.870.000,00
	SIEMENS

	028/PRE/2018
	Aquisição de equipamentos nas tensões de 242,0145 E 72,5 KV tais como: transformadores de corrente, transformadores de potencial indutivo e capacitivo e para raios
	2826/OC/2018
	1.249.603,35
	SIEMENS

Em resumo, a equipe relatou quatro achados:
2.1. inadequação nas pesquisas de preço realizadas para aquisição de equipamentos e contratação de fornecedores, que pode ter resultado em contratações com preços superiores aos de mercado nos Contratos 2817 e 2773/OC/2018 (achado 1) ;
2.2. previsão contratual de adiantamento de pagamentos sem a necessidade de apresentar garantias específicas nos Contratos 2190 e 2191/OC/2017 e 2844 e 2833/OC/2018 (achado 2) ;
2.3. divergência entre o valor constante na ata e nos termos de adjudicação e homologação e a proposta apresentada pela vencedora do certame que resultou no Contrato 2844/OC/2018 (achado 3) ; e 
2.4. ausência de cláusula de reajuste de preços no edital do pregão e nos Contratos 2190 e 2191/OC/2017 (achado 4) .
Os dois últimos achados, por se tratarem de impropriedades formais que não impactaram o andamento dos pregões correspondentes, resultaram na proposta de dar ciência à AmGT quanto às falhas.
Os dois primeiros achados, por sua vez, ensejaram as seguintes oitivas (peça 53) :
2.5. da AmGT, acerca das irregularidades na pesquisa de preços utilizada para estimar os preços dos Pregões 027/PRE/2017, 013/PRE/2018, 015/PRE/2018, 016/PRE/2018, 027/PRE/2018 e 028/PRE/2018 (achado 1) ;
2.6. da AmGT e da empresa Siemens Ltda., sobre os indícios de sobrepreço de R$ 494.238,05 verificados no Contrato 2817/OC/2018 (achado 1) ;
2.7. da AmGT e da empresa ABB Ltda., acerca dos indícios de sobrepreço de R$ 382.427,86 verificados no Contrato 2773/OC/2018 (achado 1) ; e
2.8. da AmGT e das empresas Toshiba América do Sul Ltda., WEG Equipamentos Elétricos S.A., Grid Solutions Transmissão de Energia Ltda. e Siemens Ltda., acerca da previsão, nos Contratos 2190/OC/2017, 2191/OC/2017, 2844/OC/2018 e 2833/OC/2018, de adiantamento de pagamento sem a apresentação das garantias contratuais (achado 2) .
Ressalto que as oitivas das empresas contratadas foram realizadas considerando-se a possibilidade de os contratos serem alterados para supressão do sobrepreço ou para inclusão da previsão de garantias, conforme o caso.
A presente etapa processual destinou-se à análise das respostas apresentadas pela AmGT e pelas contratadas.
No que tange ao achado 1, a unidade instrutora considerou que não foram confirmados os indícios de sobrepreço nos Contratos 2773/OC/2018 e 2817/OC/2018.
Entretanto, entendeu que houve falha grave na fase de planejamento do Pregão 013/PRE/2018, motivo pelo qual propôs a realização de audiências dos responsáveis.
Em acréscimo, propôs dar ciência à AmGT de que a realização de pesquisa de preços somente junto a potenciais fornecedores fragiliza o orçamento estimado para as suas licitações, tendo em vista que impede a administração pública de avaliar a vantajosidade da proposta, bem como o custo decorrente da contratação.
No que diz respeito ao achado 2, a unidade instrutora considerou que eventual inclusão de garantias nos contratos em andamento acarretaria o desequilíbrio econômico-financeiro das avenças, motivo pelo qual deixa de propor determinação nesse sentido.
Porém, entende ser cabível a audiência dos responsáveis da AmGT, por não terem previsto nos contratos 2190/OC/2017, 2191/OC/2017, 2844/OC/2018 e 2833/OC/2018 as mencionadas garantias, o que expôs a AmGT a risco de prejuízos em caso de eventual inadimplência.
Passo a tratar da matéria.
II
No relatório de auditoria, a unidade instrutora apontou que os pregões que foram objeto da fiscalização tiveram seus orçamentos baseados em cotações obtidas com fornecedores, contendo, em alguns casos, discrepâncias entre o objeto cotado e o licitado, e sem que houvesse sido promovida pela AmGT análise crítica das respostas. Ademais, não havia restado claro qual o critério adotado para seleção desses fornecedores, nem justificado o motivo pelo qual não se teriam utilizado informações de contratações semelhantes para estabelecer o preço paradigma dos certames. A equipe pontuou, ainda, a possibilidade de os Contratos 2817 e 2733/OC/2018 apresentarem sobrepreço.
Em essência, corroboro o entendimento da unidade instrutora no sentido de que a metodologia utilizada pela AmGT para chegar ao preço de referência dos certames era frágil e apresentou falhas que poderiam ter resultado em contratações antieconômicas. Concordo, também, que as análises empreendidas nos autos não permitem concluir pela ocorrência de sobrepreço nos contratos. Nesse sentido, incorporo o exame técnico realizado pela Sec-AM às minhas razões de decidir.
Deixo de acolher, contudo, a proposta de realizar a audiência dos responsáveis pela pesquisa de preços e por elaborar o termo de referência do Pregão 013/PRE/2018.
A unidade instrutora considera que "houve falha grave na fase de planejamento do Pregão 013/PRE/2018, em razão da ausência de análise crítica da resposta à cotação de preços apresentada pela empresa ABB Ltda.", e que a "estimativa incorreta dos custos (fretes e tributos) , bem como a cotação de disjuntores com características distintas do que foi licitado, expôs a AmGT ao risco de firmar contratos que lhe pudessem ser desvantajosos".
Conforme relatado pela equipe de auditoria, o valor estimado para esse certame foi calculado com base em três orçamentos. Entretanto, a AmGT teria utilizado como um dos orçamentos o valor de R$ 1.100.000,00, em vez do valor efetivamente cotado, que era de R$ 975.000,00.
A diferença entre esses valores foi esclarecida pela AmGT como sendo referente à inclusão de equipamentos sobressalentes que não constavam na cotação realizada junto à empresa.
Assim, considero que foi feita uma análise crítica - ainda que insuficiente, pois não sanou todos os problemas - da cotação proposta. Ademais, na prática, não foi possível identificar a ocorrência de sobrepreço na contratação. 
Comento, ainda, que a responsabilização proposta decorreria de falhas identificadas em apenas uma das três cotações realizadas. Embora essas falhas tenham provocado distorção no preço de referência adotado para o certame, essa distorção acarretou, no caso concreto, a redução no preço referencial, e não o seu incremento, conforme pontuado nos itens 10.14 e 10.15 do relatório que antecede este voto.
Ante esse contexto, reputo que seria medida de extremo rigor a aplicação de sanção aos gestores.
Portanto, no que tange a esse achado, reputo ser suficiente dar ciência à AmGT de que a realização de pesquisa de preços somente junto a potenciais fornecedores fragiliza o orçamento estimado para as suas licitações, tendo em vista que impede a administração pública de avaliar a vantajosidade da proposta, bem como o custo decorrente da contratação, o que afronta o art. 3º, caput, da Lei 8.666/1993 e o art. 9º, § 2º, do Decreto 5.450/2005 (pregão eletrônico) .
III
A equipe de auditoria identificou, também, que os Contratos 2190/OC/2017, 2191/OC/2017, 2844/OC/2018 e 2833/OC/2018 previam a possibilidade de adiantamento de pagamento sem a correspondente apresentação de garantias contratuais, o que iria de encontro ao art. 38 do Decreto 93.872/1986.
Apesar de concordar com as análises empreendidas pela unidade instrutora - as quais incorporo às minhas razões de decidir -, discordo da proposta de realização de audiências dos gestores da AmGT, pelos motivos que passo a expor.
Conforme consignado no relatório de auditoria, a realização de pagamentos antecipados em contratos para compra de equipamentos customizados é prática do setor elétrico.
Assim, é de se esperar que o modelo de contratação verificado nas avenças mencionadas seja adotado pela estatal em todas as contratações semelhantes.
Diante desse cenário, e considerando que não houve a materialização de ocorrência mais grave, entendo que seria descabida a responsabilização de agentes em casos pontuais nos quais foi meramente replicada uma política institucionalizada.
Por outro lado, o fato de se tratar de prática usual do setor não mitiga o risco a que se expõe a Administração com esse tipo de contratação, nem constitui aval para descumprimento de normativos legais.
Como bem ressaltado pela unidade instrutora, as garantias previstas em contrato, de 5% do valor pactuado, não são suficientes para cobrir eventual inadimplemento contratual, já que os adiantamentos previstos são de 40% do valor do equipamento principal.
Nesse sentido, reputo que o mais adequado, nesse caso, seria uma revisão do modelo de contratação, que deverá perpassar por uma análise do impacto financeiro e orçamentário da previsão de garantias mais abrangentes em contratos que comportam o adiantamento de pagamentos.
Portanto, cabe determinar à AmGT que realize os estudos correspondentes e apresente a esta Corte, no prazo de sessenta dias, um cronograma de implementação dessa medida.
IV
2.9. Por fim, retomo as propostas da equipe de auditoria referentes aos achados de divergência entre o valor constante na ata e nos termos de adjudicação e homologação e a proposta apresentada pela vencedora do certame que resultou no Contrato 2844/OC/2018 e de ausência de cláusula de reajuste de preços no edital do pregão e nos Contratos 2190 e 2191/OC/2017.
Assim, deve-se dar ciência à AmGT de que: i) a ausência de cláusula de reajuste do preço do objeto, na minuta do contrato do edital de licitação, afronta os artigos 40, inciso XI, e 47, caput, da Lei 8.666/1993; e ii) a ausência de registro de atos do pregoeiro, em ata de pregão eletrônico, que modifiquem a proposta originária apresentada pelo licitante vencedor, mesmo sem que haja sua alteração substancial, viola o art. 26, §3º, do Decreto 5.450/2005, art. 3º da Lei 8.666/1993 e art. 37, caput, da Constituição Federal.
	Ante o exposto, voto por que esta Corte adote a minuta de acórdão que submeto à deliberação deste Colegiado.
TCU, Sala das Sessões Ministro Luciano Brandão Alves de Souza, em 10 de abril de 2019.
Ministro BRUNO DANTAS 
Relator